ACORDAO-COMPLETO-2553356

ACÓRDÃO 2397/2022 ATA 41/2022 - PLENÁRIO

VISTOS, relatados e discutidos estes autos de Representação, formulada pela Superintendência Nacional de Previdência Complementar (Previc) , fundada na ausência de restituição, pela Fundação de Previdência Complementar dos Empregados ou Servidores da Finep, do Ipea, do CNPq, do Inpe e do Inpa (Fipecq) , das contribuições patronais ao Fundo no período anterior à Lei 8.112/1990, quando houve a transposição de servidores para o Regime Próprio de Previdência Social (RPPS) .
ACORDAM os Ministros do Tribunal de Contas da União, reunidos em Sessão Plenária, diante das razões expostas pelo relator, em:
9.1. nos termos dos arts. 235 e 237, inciso VII, do Regimento Interno deste Tribunal, conhecer da Representação, determinando seu arquivamento, sem julgamento de mérito;
9.2. nos termos do art. 241 do Regimento Interno deste Tribunal, determinar à Fundação de Previdência Complementar dos Empregados ou Servidores da Finep, do Ipea, do CNPq, do Inpe e do Inpa (Fipecq) , à Fundação Instituto de Pesquisa Econômica Aplicada (Ipea) e ao Conselho Nacional de Desenvolvimento Científico e Tecnológico (CNPq) , que informem a esta Corte de Contas, para fins de acompanhamento, sobre os resultados das ações versadas nos Processos 0059508-42.2010.4.01.3400 e 1007362-26.2018.4.01.3400, ajuizadas originalmente na 6ª Vara Federal Cível da Seção Judiciária do Distrito Federal, atualmente em grau de recurso no Tribunal Regional Federal da 1ª Região, no prazo de até 15 (quinze) dias após cada trânsito em julgado;
9.3. dar ciência deste Acórdão aos seguintes destinatários, esclarecendo que o teor integral de suas peças (Relatório e Voto) poderá ser obtido no endereço eletrônico www.tcu.gov.br/acordaos:
9.3.1. Superintendência Nacional de Previdência Complementar;
9.3.2. Fundação de Previdência Complementar dos Empregados ou Servidores da Finep, Ipea, Cnpq, Inpe e Inpa (Fipecq) ;
9.3.3. Conselho Nacional de Desenvolvimento Científico e Tecnológico; 
9.3.4. Fundação Instituto de Pesquisa Econômica Aplicada;
9.3.5. Instituto Nacional de Pesquisas da Amazônia;
9.3.6. Instituto Nacional de Pesquisas Espaciais;
9.3.7. Financiadora de Estudos e Projetos;
9.3.8. Associação dos Empregados da FINEP (Afin) .

Representação sobre possíveis irregularidades no âmbito da Fundação de Previdência Complementar dos Empregados ou Servidores da Finep, do Ipea, do CNPq, do Inpe e do Inpa, relacionadas à destinação das contribuições das patrocinadoras ao fundo no período anterior ao advento da Lei 8.112/1990.

Conselho Nacional de Desenvolvimento Científico e Tecnológico; Financiadora de Estudos e Projetos; Fundação Instituto de Pesquisa Econômica Aplicada; Instituto Nacional de Pesquisas da Amazônia; Instituto Nacional de Pesquisas Espaciais; Superintendência Nacional de Previdência Complementar.

3. Interessados/Responsáveis:
3.1. Responsável: Fundação de Previdência Complementar dos Empregados Ou Servidores da Finep, Ipea, Cnpq, Inpe e Inpa (00.529.958/0001-74).

13.1. Ministros presentes: Bruno Dantas (na Presidência), Walton Alencar Rodrigues, Benjamin Zymler, Vital do Rêgo e Antonio Anastasia (Relator).
13.2. Ministros-Substitutos convocados: Augusto Sherman Cavalcanti e Marcos Bemquerer Costa.
13.3. Ministro-Substituto presente: Weder de Oliveira.

ANTONIO ANASTASIA

Trata-se de representação formulada pela Superintendência Nacional de Previdência Complementar (Previc) , a noticiar possíveis irregularidades no âmbito da Fundação de Previdência Complementar dos Empregados ou Servidores da Finep, do Ipea, do CNPq, do Inpe e do Inpa (Fipecq) , relacionadas à destinação das contribuições das patrocinadoras ao fundo no período anterior ao advento da Lei 8.112/1990.
2.	Reproduzo a seguir, com ajustes de forma, o teor principal da instrução de mérito, lavrada no âmbito da Secretaria de Controle Externo do Sistema Financeiro Nacional e dos Fundos de Pensão (SecexFinanças) , cuja proposta de encaminhamento foi parcialmente endossada pela direção da unidade (peças 166 a 168) :
HISTÓRICO 
Na peça inaugural (peça 1) o Diretor de Fiscalização e Monitoramento Substituto da Previc relata que, com o advento do Regime Jurídico Único (RJU) , instituído na Lei 8.112/1990, a grande maioria dos segurados pela Fipecq perderam o vínculo jurídico com a patrocinadora, devido à migração do regime celetista para o RJU.
Com a extinção do contrato de trabalho regido pela CLT e adoção do RJU, foi reconhecida a procedência da devolução da Reserva de Poupança aos participantes (peça 1, fl. 3) . As contribuições feitas pela União através das entidades patrocinadoras, no entanto, nunca foram devolvidas (peça 1, fl. 4) . 
Entendendo que, assim como foi como foi assegurada a devolução das reservas para os participantes, o mesmo direito deve ser garantido às patrocinadoras e considerando a competência do TCU para o tema, foi protocolada a presente Representação.
Em instrução preliminar do processo (peça 2) , a Unidade Técnica competente do TCU concluiu pelo conhecimento e admissibilidade da representação e pela necessidade de oitiva das entidades patrocinadoras, bem como da Fipecq, para que se pronunciassem acerca da possibilidade de devolução dos recursos vertidos pelas entidades patrocinadoras à Fipecq a título de patrocínio de previdência complementar no período anterior ao advento da Lei 8.112/1990 (peças 2-4) .
	As entidades patrocinadoras diligenciadas e a Fipecq apresentaram as informações e os esclarecimentos solicitados (peças 16, 22, 23, 29, 40 e 44) , os quais foram analisados por Unidade Técnica do TCU, que, na peça 48 ratificou o proposto na peça 2 e entendeu como legítima a devolução dos valores aportados pelas entidades patrocinadoras relativos aos participantes posteriormente abrangidos pelo RJU, desde que referida devolução não comprometesse o equilíbrio financeiro-atuarial dos fundos.
 Tal posicionamento exigiu novas providências, pois seria necessário não somente calcular os valores corrigidos dos repasses feitos, mas também chegar a um consenso de qual seria o limite que poderia ser devolvido preservando a segurança jurídica dos atuais segurados e a sustentabilidade do Fundo. 
Em atenção às diligências realizadas para solucionar esta questão (peças 51-57) , vieram aos autos respostas das entidades interessadas (peças 63, 65-67, 69,70, 72, 74 e 76) , que foram examinadas pela Unidade Técnica do TCU (peça 77-, tendo se constatado que a FIPECq não apresentou os cálculos junto ao TCU, na forma que lhe fora solicitada, ou seja, devidamente detalhados e explicitados em planilhas, e premissas bem fundamentadas, considerando a posição de dezembro/2017, e o possível prejuízo ao plano de previdência, caso as contribuições aportadas pelas entidades patrocinadoras à FIPECq, no período anterior ao advento da Lei 8.112/1990, tivessem que ser devolvidas às respectivas entidades. Da mesma forma, não restou demonstrado pela FIPECq o encaminhamento desses cálculos para avaliação da Previc, na forma determinada pelo Tribunal (peça 48, fl. 9 e peça 77, fl. 2-3) .
A ausência das informações acima referenciadas foi suprida após realização de novas diligências, desta vez considerando a posição de dezembro/2018 (peça 77) e os documentos correspondentes foram juntados aos autos.
Todavia, a Unidade Técnica do TCU detectou divergências nas informações prestadas pelo fundo de pensão e aquelas entendidas como adequadas pelo órgão fiscalizador, razão pela qual propôs que a Fipecq apresentasse cálculos detalhados e explicitados em planilhas referentes aos questionamentos levantados pela Previc e os enviasse para o órgão regulador para que ele avaliasse as considerações feitas (peça 102) .
Verifica-se que a FIPECq atendeu parcialmente as determinações supracitadas, pois ainda que tenha apresentado esclarecimentos ao TCU (peças 116-124) , acerca dos questionamentos levantados pela Previc e discutidos na instrução desta Unidade Técnica acostada à peça 102, não demonstrou ter enviado essa documentação à Superintendência Nacional de Previdência Complementar (Previc) para avaliação, motivo pelo qual houve necessidade de nova diligência (peça 125) .
A resposta do órgão regulador (peças 135-150) analisou a posição atuarial enviada pela Fipecq e discordou de dois pontos: redução da meta atuarial de 5% para 4,5% (peça 137, fl.5) e mudança da tábua de mortalidade (peça 137, fl. 1) .
Instrução feita pela Unidade Técnica enviada para comentários do gestor (peça 136) , tendo em vista o risco do prolongamento de tal discussão gerar critérios que já nasçam desatualizados e gere a necessidade de nova rediscussão que pode novamente levar anos, levando assim a um círculo vicioso que impede a efetividade processual, optou por concordar com as premissas da Fipecq e, baseado entendimento da Previc de que é irregular a retenção e o uso dos valores discutidos para pagamento de benefícios previdenciários (peça 82, fl. 4) [footnoteRef:2], propôs o enquadramento jurídico da situação como ato ilícito e opinou pela devolução dos valores, usando as premissas favoráveis à Fipecq. [2:  "As contribuições recolhidas pelos patrocinadores para estes participantes teve seu entendimento firmado em 2006, pela extinta Secretaria de Previdência Complementar e consubstanciado na Nota Técnica n.º 99/2006/SPC/Deleg, de 23 de junho de 2006 (...) que conclui pela devolução aos cofres da União, de tudo aquilo que foi vertido pela União para o custeio do Plano de Previdência Complementar, ainda que anteriormente à instituição do Regime Jurídico Único."] 
Em sede de comentários do gestor a Fipecq não discordou dos critérios adotados, mas afirmou que o órgão regulador teria atestado a regularidade da sua conduta (peça 161, fl. 6) . A fim de solucionar esta divergência, a Previc foi consultada e afirmou que, apesar de ter o entendimento supracitado confirmado em diversas ocasiões diferentes, absteve-se de emitir determinações às entidades fiscalizadas, pois entendia que este era um litígio fora de sua competência. 
Eis o resumo dos fatos necessários
EXAME TÉCNICO
A fim de formular uma proposta definitiva de mérito, é necessário recapitular o surgimento da Fipecq, seus planos e um breve histórico relativo à lide.
A Fipecq surgiu em 18/05/1979 (peça 101, fl. 3) juntamente com seu principal plano, o PPC. Com o advento da lei 8.112/1990 que instituiu o atual Regime Jurídico Único - RJU, os empregados dos patrocinadores da Fipecq foram enquadrados nesse regime como servidores públicos, que migraram para o RJU.
Esse enquadramento atingiu a maioria dos participantes da Fipecq, porém restou uma parcela que permaneceu como celetista.
De acordo com dados enviados pela Fipecq, em 31/12/1990, data de transição para o RJU, o fundo PPC contava com 5.447 colaboradores que migraram para o RJU (peça 101, fl.10) , sendo 5.335 participantes classificados no Grupo A e 112 participantes classificados no Grupo E. Os classificados no Grupo A são aqueles que tiveram sua migração feita para o RJU, objeto da presente demanda, e os classificados no Grupo E são aqueles que se desligaram do plano antes da instituição do RJU, mas mantiveram o vínculo com a Fipecq pois ainda trabalhavam para as patrocinadoras.
Deve-se ressaltar que apesar de não haver novas adesões desde 1991 relativamente àqueles que migraram para o RJU, o plano continua funcionando normalmente para celetistas, inclusive com aporte de contribuições. Em 31/12/1990 existiam 962 participantes nesta situação e 1.347 em 31/12/2005 (peça 101, fl. 10) .
Devido à mudança para o RJU, a Fipecq decidiu devolver (peça 101, fl. 27) as reservas matemáticas dos participantes do plano, isto é, os valores depositados pelos patrocinados para custeio dos benefícios. 
A Previc, via Nota técnica 99/2006/SPC/Deleg (peça 101, fl. 91) e Análise Técnica 25/2007 (peça 101, fl. 41) concluiu pela irregularidade da situação ora examinada e afirma que a restituição à União dos valores destinados a patrocinar os participantes da Fipecq que tiveram sua reserva de poupança devolvida devido à migração para o RJU deve ser integral e corrigida de acordo com a rentabilidade do plano (peça 136, fl. 4) e elenca 3 motivos para isso:
Os valores remanescentes referentes às contribuições dos patrocinadores compuseram a rentabilidade do plano de 1990 até hoje;
A devolução dos valores à União não tem natureza de resgate, mas de repetição por indébito;
O critério pleiteado pela Fipecq (restituir de acordo com os parâmetros contratuais de resgate) constitui enriquecimento sem causa.
O valor das contribuições vertidas pela União para os participantes que tiveram suas reservas resgatadas, no entanto, não foi devolvido. Foram instituídos dois fundos previdenciais, por determinação do órgão regulador, para apartar os valores em discussão até a solução da lide, de acordo com o Ofício nº 4484/2012 CGAT/DITEC/PREVIC e Ofício nº 99/2015 CFDF/CGFD/DIFIS/PREVIC, os quais somavam em 31/10/2015 R$ 69.669.966,20 (peça 29, fl. 46) . O IPEA, no entanto, chegou a valores de R$ 99.401.240.76 (peça 29, fl. 44) ,  valor referente apenas às suas contribuições, o que indica que não há entendimento entre os atores envolvidos acerca do montante repassado pela União a título de patrocínio àqueles servidores que se desligaram da Fipecq ao ingressar no RJU. 
A questão foi judicializada em dois processos, distribuídos por conexão na 6ª Vara Federal de Brasília do Tribunal Regional Federal da 1ª Região (TRF-1) . O processo nº 1007362-26.2018.4.01.3400 é uma ação de cobrança feita pelo IPEA, nos valores indicados no parágrafo anterior, e o processo nº 0059508-42.2010.4.01.3400 trata de uma ação ingressada pela Fipecq, julgada improcedente, visando declarar a legalidade em usar os valores aqui discutidos para pagamento de benefícios previdenciários àqueles que migraram para o RJU.
Feita esta breve linha do tempo, segue-se agora à análise do mérito.
Princípio da Lealdade Processual e mudança de entendimento após esclarecimentos
Primeiramente, cumpre fazer uma explanação sobre a motivação para confecção de nova instrução, em face dos esclarecimentos prestados pelos gestores em sede de comentários do gestor na peça 161.
Foi juntado aos autos, em diversas ocasiões diferentes, o posicionamento da Previc sobre o tema, consubstanciado na Nota técnica 99/2006/SPC/Deleg (peça 101, fl. 91) e Análise Técnica 25/2007 (peça 101, fl. 41) , de que o órgão regulador considerou irregular a situação discutida. Nestas peças resta claro o posicionamento a favor da devolução dos recursos. Veja-se trecho da Análise Técnica 25/2007 (peça 101, fl. 36) , ação de fiscalização sobre RJU na Fipecq que, citando outro documento (Informação nº 28/2005/Dejur/SPC) sintetiza o argumento que levou o órgão regulador a esta conclusão:
 (...) todos os servidores públicos passaram a possuir o mesmo regime de investidura, exercício, direitos, vantagens, deveres e responsabilidades no serviço público federal, bem como o mesmo regime previdenciário, conforme as regras estatuídas na Lei n° 8112. Seria totalmente ilógico admitir que a previdência privada, inicialmente concebida para assegurar maior igualdade entre celetistas e estatutários, viesse a exercer, a partir da Lei n° 8112, papel diametralmente oposto, favorecendo aqueles servidores que antes ocupavam empregos públicos em detrimento dos demais.
Causou estranheza que, mesmo em face de haver uma conclusão proferida em diversos documentos do órgão regulador, a Fipecq afirmou em sede de comentários do gestor que não havia agido em desacordo com determinações da Previc. Consultada, a Previc informou que, apesar de ter um posicionamento oficial pela irregularidade da situação, ela entende que a lide seria um litígio entre indivíduos (Patrocinadoras e Entidade Fechada de Previdência Complementar (EFPC) ) , alheio à sua competência.
Estes documentos, somados ao fato de não haver menção nos autos de que o posicionamento da Previc não consistia em normas cogentes às entidades sob sua supervisão levaram à conclusão que a Fipecq estaria cometendo ato ilícito, fundamentação usada na instrução submetida a comentários do gestor.
Sendo assim, tendo como base no Princípio da Lealdade Processual e Boa fé Objetiva, esculpidos nos Art. 5º e 6º do Código de Processo Civil (Lei 13.105/2015) , os quais afirmam, respectivamente, que "Aquele que de qualquer forma participa do processo deve comportar-se de acordo com a boa-fé" e que "Todos os sujeitos do processo devem cooperar entre si para que se obtenha, em tempo razoável, decisão de mérito justa e efetiva", é necessário uma readequação da proposta de mérito, tendo em vista os esclarecimentos recentes.
Reconhece-se que, ante a falta de imperatividade das conclusões da Previc, não há nos autos disposição legal, entendendo-se a lei em sentido largo, abarcando também decisões definitivas judiciais, dos órgãos reguladores ou de controle que preveja expressamente o que deve ser feito com tais valores.
Mas conforme será demonstrado adiante, a readequação do mérito não muda a proposta de determinação, isto é, que os valores vertidos pelas Patrocinadoras à EFPC a título de previdência para os servidores que migraram para o RJU devem ser devolvidos.
Do Enriquecimento Sem Causa 
Antes de discutir critérios de devolução, alvo das instruções anteriores, deve-se primeiro fazer um enquadramento legal da lide, tomando como base a lei e jurisprudência dos tribunais superiores e do TCU.
Dessa forma, esclarecido que o posicionamento da Previc não consistia em norma cogente para a Fipecq, achou-se oportuno alterar a fundamentação da proposta de mérito, mas manter inalterada a proposta de determinação, a qual não houve óbice por parte dos gestores envolvidos em sua implementação, motivo pelo qual submete-se agora nova instrução.
Com a ausência de determinações de órgãos estatais e falta de legislação específica que discipline o tema, conclui-se que o enquadramento da situação como ato ilícito não é o mais adequado, o que não exclui a necessidade de devolução dos valores envolvidos. Demonstrar-se-á que mesmo sem ordens cogentes sobre o dissídio, o posicionamento da Previc é correto e balizado pelos institutos do Direito e a jurisprudência do STF e do TCU.
Primeiramente é necessário discorrer sobre os pressupostos para que se possa caracterizar o enriquecimento sem causa. Sua vedação é verdadeiro postulado do Direito Civil, o qual está baseado nos Princípios da Boa-fé e da Equidade, não permitindo o ordenamento jurídico que alguém seja beneficiado em detrimento de outrem sem uma contraprestação, conforme previsão do art. 884 do Código Civil, o qual afirma que "aquele que, sem justa causa, se enriquecer à custa de outrem, será obrigado a restituir o indevidamente auferido, feita a atualização dos valores monetários."
Ressalte-se que esta caracterização não é inédita no processo e foi feita na primeira instrução (peça 2) , que abriu a oportunidade para a Fipecq exercer seu direito ao contraditório (peça 16) .
Nesta ocasião, limitou-se a EFPC a afirmar que: i) não houve qualquer ato ilícito ou ilegal e a entidade estava seguindo disposições contratuais que destinavam os valores a planos de benefícios administrados pela Fipecq; ii) a natureza das contribuições dos patrocinados e patrocinadoras são diferentes; iii) o Plano de Previdência Complementar (PPC) se encontra em situação deficitária e qualquer saída de recursos ocasionará sério desequilíbrio ao Plano; iv) os valores deveriam ser destinados à universalidade dos participantes abrangidos, de acordo com o previsto no instituto de resgate; v) haveria prescrição sobre o tema; vi) os recursos em questão são direito acumulado dos participantes e não há como devolvê-los, havendo ato jurídico perfeito; vii) o TCU já se pronunciou contrariamente ao tema; viii) haveria precedente para a não devolução do dinheiro relativamente ao caso Centrus, dos funcionários do Banco Central; ix) as contas das patrocinadoras haviam sido aprovadas pelo TCU.
Segue agora análise que, fundamentando o entendimento de enriquecimento sem causa, expondo a jurisprudência pátria e estabelecendo limites para a devolução dos valores de forma a não comprometer o equilíbrio do plano, desconstrói os argumentos expostos.
O Direito, fundado sob ideais de justiça e de equidade, não permite o aumento patrimonial de um em detrimento de outro, sem que haja havido uma contraprestação que justifique este aumento. Sendo assim, a caracterização do enriquecimento sem causa dispensa a necessidade de ato ilícito, conforme Giovanni Ettore Nanni[footnoteRef:3]: [3:  NANNL Giovanni Ettore. Enriquecimento sem causa. 2' ed. - São Paulo: Saraiva, 2010. P. 103-104] 
 (...) o enriquecimento censurado pela lei prescinde do ato ilicito para a sua configuração, bastando a ausência de causa. Ou seja, o locupletamento injustificado não é atrelado à licitude ou ilicitude do enriquecimento, que é dispensável, mas sim à ausência de causa. (...) reputa-se que o enriquecimento carece de causa, quando o direito o não aprova ou consente, porque não existe uma relação ou um fato que, de acordo com os princípios do sistema jurídico, justifique a deslocação patrimonial.
Este entendimento é confirmado pelo STF, que entende que, mesmo atos jurídicos perfeitos podem ensejar a ocorrência de enriquecimento sem causa:
Agravo regimental no agravo de instrumento. Direito Civil. Princípio da legalidade. Ato jurídico perfeito. Revisão judicial dos contratos para coibir enriquecimento sem causa. Possibilidade. Contrato de mútuo. Legislação infraconstitucional. Ofensa reflexa. Cláusulas contratuais. Fatos e provas. Reexame. Impossibilidade. Precedentes. 1. A afronta aos princípios da legalidade, do devido processo legal, da ampla defesa, do contraditório, dos limites da coisa julgada ou da prestação jurisdicional, quando depende, para ser reconhecida como tal, da análise de normas infraconstitucionais, configura apenas ofensa indireta ou reflexa à Constituição Federal. 2. A jurisprudência da Corte é de que a garantia constitucional do ato jurídico perfeito não elide a possibilidade da revisão judicial do contrato para coibir enriquecimento sem causa. 3. Inadmissível, em recurso extraordinário, a análise da legislação infraconstitucional e o reexame de cláusulas contratuais e do conjunto fático-probatório da causa. Incidência das Súmulas nº s 636, 454 e 279/STF. 4. Agravo regimental não provido.
 (STF - AgR AI: 863832 MG - MINAS GERAIS, Relator: Min. DIAS TOFFOLI, Data de Julgamento: 01/03/2016, Segunda Turma) 
Feita esta introdução, torna-se claro que o instituto do enriquecimento sem causa dispensa a ocorrência de ilicitude, ou mesmo de vícios contratuais, tornando sem razão o argumento "i" do parágrafo 38. Mesmo atos jurídicos perfeitos podem ensejar sua aplicação. Basta apenas a ausência de contraprestação. No caso em tela, a União depositou valores para a Fipecq custear benefícios previdenciários para seus segurados, mas estes segurados migraram para o RJU e perderam o vínculo previdenciário com a Fipecq, fazendo com que a União, e não a Fipecq, arque com o passivo previdenciário correspondente.
Os argumentos trazidos pela Fipecq, portanto, de que os repasses foram feitos conforme o previsto contratualmente e, portanto, estão protegidos pelo manto do ato jurídico perfeito não são suficientes para afastar o enriquecimento sem causa.
Conforme será demonstrado, é posição firme dos tribunais superiores e do TCU que a intenção do RJU é unificar o tratamento dado pela União a seus servidores, e que o custeio duplo da previdência a alguns servidores (pelo RJU e por dinheiro público depositado na EFPC) é irregular. Dessa forma, com a instituição do RJU a contraprestação contratual dos valores depositados restou em desacordo com o novo ordenamento jurídico, que veda este duplo benefício previdenciário, não restando alternativa legal de realizar essa contraprestação, e, por conseguinte, torna-se imperativa a devolução destes valores.
Do posicionamento do TCU e STF sobre o custeio de benefícios previdenciários alheios aos previstos no RJU a servidores submetidos a este regime
Antes de aprofundar este tema, é necessário que haja um esclarecimento sobre a finalidade da Fipecq em reter os valores em questão. O que pretende a EFPC fazer com os valores depositados pela União para custear benefícios previdenciários relativamente àqueles que migraram para o RJU?
O IPEA, à peça 29, juntou extensa documentação que detalha longo litígio para reaver os recursos envolvidos, sem sucesso. Chama a atenção o trecho da CTA 55/13 PRE (peça 29, fl. 45) , onde a Fipecq justifica o motivo de não devolver os recursos:
Ocorre que permaneceram sob a administração da Fipecq, desde 1991, as reservas remanescentes correspondentes àqueles participantes alcançados pelo RJU, formada essencialmente por parcela das contribuições vertidas pelas Patrocinadoras no período anterior ao advento do RJU (1991) , acrescida da respectiva rentabilidade. Tais recursos encontram-se segregados de quaisquer outros sob a administração da Fipecq, formando um fundo previdencial que deve ser utilizado para pagamento de benefícios previdenciários complementares aos participantes que foram alcançados pelo Regime Jurídico Único.
A intenção da Fipecq tornou-se explícita também quando do ingresso da Ação Judicial nº 59508-42.2010.4.01.3400, que tramitou perante a 6ª Vara Federal da Secção Judiciária do Distrito Federal. Veja-se o pedido da autora (peça 29, fl. 320) :
 (...) seja a presente ação julgada procedente, declarando-se que o Fundo Previdencial formado pelas contribuições vertidas pelas Requeridas, no período anterior a 12 de janeiro de 1991, ao plano de benefícios de caráter previdenciário administrado pela Autora, deve ser utilizado no pagamento de benefícios previdenciários em favor daqueles participantes que foram submetidos ao Regime Jurídico Único (Lei n. 8.112/90) e, por consequência, tiveram a relação de patrocínio com as Requeridas interrompida em razão da extinção de seus contratos de trabalho, mantendo-se desta forma a finalidade previdenciária de tais recursos, em respeito ao ato jurídico perfeito, preservando o direito acumulado pelos referidos participantes até aquele momento.
Note-se que, ao usar o vocábulo "deve" em suas manifestações, a Fipecq implicitamente reconhece que não vislumbra outra destinação possível para o uso dos recursos.
Esta intenção surge da interpretação da Fipecq de considerar que, como os aportes realizados pelas patrocinadoras anteriormente ao RJU para constituição de reservas previdenciárias dos planos de benefícios da Fipecq teriam sido feitos em atendimento às disposições contratuais (peça 29, fl. 312) , os recursos vertidos estariam protegidos pelo manto do ato jurídico perfeito e que "os recursos alocados no fundo previdencial constituem direito acumulado dos participantes do plano de benefícios que tiveram sua poupança previdenciária interrompida em razão do RJU" (peça 29, fl. 318) .
Delineado o raciocínio da EFPC, passe-se a seguir a demonstrar como considerar estes recursos "direito acumulado dos participantes" e ter a consequente intenção de utilizá-los para pagar benefícios previdenciários em favor daqueles participantes que foram submetidos ao Regime Jurídico Único vai de encontro à jurisprudência consolidada sobre o tema, tornando inválido o argumento do item "vi" do parágrafo 38.
Este é o entendimento consolidado pelo STF no MS 22160/DF - Tribunal Pleno em 1996, ratificando decisão do TCU. A impossibilidade da concretização das intenções de uso dos recursos em discussão pela Fipecq, isto é, financiar paralelamente benefícios previdenciários a servidores abrangidos pelo RJU usando de recursos da União é explicada didaticamente no Acórdão supracitado:
EMENTA: - DIREITO CONSTITUCIONAL E ADMINISTRATIVO. BOLSA DE ESTUDOS PARA DEPENDENTES DE EMPREGADOS DA FUNDAÇÃO DE ASSISTÊNCIA AO ESTUDANTE - FAE. MANDADO DE SEGURANÇA impetrado contra decisão do Tribunal de Contas da União, que suspendeu a concessão do benefício. Alegação de direito adquirido e invocação do princípio da irredutibilidade de vencimentos. Artigos 5º, inc. XXXVI, 7º, inc. VI, e 39, § 2º, 39, "caput", 37 e 169, parágrafo único, da Constituição Federal. Lei nº 8.112, de 11/12/1990 (Regime Jurídico Único) . 1. O art. 39 da Constituição Federal estabeleceu: a União, os Estados, o Distrito Federal e os Municípios instituirão, no âmbito de sua competência, regime jurídico único e plano de carreira para os servidores da administração direta, das autarquias e das fundações. 2. E a Lei nº 8.112, de 11/12/1990, baixou as normas relativas a esse Regime Jurídico Único, não concedendo aos servidores "bolsas de estudo", vantagens que antes eram previstas por Portarias da Presidência da Fundação de Assistência ao Estudante - FAE. 3. Se os antigos servidores celetistas dessa Fundação, ao serem convertidos em servidores estatutários, por força da referida norma constitucional (art. 39) , conservassem vantagens estranhas àquelas estabelecidas no Regime Jurídico Único, então este não seria único. A norma constitucional não se cumpriria. Instaurada estaria a disparidade entre os servidores, em detrimento daquela norma que pretendeu estabelecer Regime Jurídico Único, em face do qual não se pode falar em direitos adquiridos dos servidores, nem mesmo a pretexto de irredutibilidade de vencimentos, sobretudo quando a redução destes não é nominal, segundo a jurisprudência da Corte. 4. Outros princípios constitucionais estariam a impedir a observância, também, do alegado direito adquirido, em casos como o da espécie. Um deles, o do art. 37, segundo o qual a administração pública direta, indireta ou fundacional obedecerá ao princípio da legalidade. E, no caso, a vantagem não terá sido estabelecida por lei. Outro, o do art. 169, parágrafo único, da C.F., segundo o qual "a concessão de qualquer vantagem" pelos "órgãos e entidades da administração direta ou indireta, inclusive fundações instituídas e mantidas pelo Poder Público, só poderá ser feita" "se houver prévia dotação orçamentária suficiente para atender às projeções de despesa de pessoal e aos acréscimos dela decorrentes" e "se houver autorização específica na lei de diretrizes orçamentárias, ressalvadas as empresas públicas e as sociedades de economia mista. 5. Mandado de Segurança indeferido. Votação unânime.
Nota-se que apesar de o caso concreto versar sobre repasses feitos pela União após o advento do RJU, a decisão do STF não leva isso em consideração. Isto foi considerado irrelevante pelo Relator Ministro Sydney Sanches. Para ele, o ponto que motivou a sua decisão foi a disparidade entre servidores de um regime jurídico que se pretende único. Este entendimento vai de encontro ao raciocínio da Fipecq, que os valores já depositados constituiriam "direito acumulado" dos participantes e deveria ser vertido em benefícios.
A decisão do STF ratificou entendimento firmado no Acórdão 369/1994-TCU-1-Câmara. Veja-se trecho do Voto do Ministro Relator Carlos Átila Álvares Da Silva:
Quanto ao juízo de mérito, o argumento que fundamenta o recurso em exame, no sentido de que a suspensão do benefício concedido aos servidores da FAE fere o princípio constitucional do direito adquirido, a meu ver, não procede. Primeiramente, porque o benefício era concedido aos servidores da FAE, quando vigentes os contratos de trabalhos sob a égide da Consolidação das Leis Trabalhistas. 
Com o advento da Lei nº 8.112, de 11 de dezembro de 1990, que instituiu o novo regime jurídico dos Servidores Públicos Civis da União, das autarquias e das fundações públicas federais, os contratos de trabalho firmados sob o regime jurídico anterior foram extintos, conforme preconizado no art. 7º da Lei nº 8.162/91. 
Desta forma, não há que se falar sobre direito adquirido em relação ao benefício de bolsas de estudo contemplado no Plano de Cargos e Salários da FAE ou acordos coletivos, todos lastreados na CLT e firmados antes da edição da Lei nº 8.112/90. Se assim não fosse, estar-se-ia criando, dentro do Serviço Público, situação de privilégio para ex-celetistas que, amparados Pelo novo Regime Jurídico, passariam a valer mais que os servidores regidos anteriormente pela Lei nº 1.711/52. Independentemente desta circunstância em particular, este Tribunal tem reiteradamente entendido que a concessão deste benefício carece de amparo legal (Atas nº s 84/81 - Anexo III; 58/88 - Anexo VI; 50/89 - Anexo VIII; 54/89 - Anexo IX e 34/90 - Anexo VIII) . 
A impossibilidade de se usar recursos públicos para custear benefícios previdenciários alheios ao RJU de servidores que migraram para o regime é, portanto, vedado há décadas pela jurisprudência do STF e do TCU.
O que constituía direito acumulado dos participantes era sua reserva de poupança, ou seja, os valores depositados pelos participantes, e não pela União. E, conforme mencionado, estes valores foram devolvidos. Os valores remanescentes, depositados pela União, constituem patrimônio da União, conforme consolidado no Acórdão 3133/2012-TCU-Plenário, o qual afirmou que :
Os recursos que integram as contas individuais dos participantes das EFPC, quer oriundos do patrocínio de órgãos públicos ou de entidade de natureza jurídica de direito privado, quer das contribuições individuais dos participantes, enquanto administrados pelas Entidades Fechadas de Previdência Complementar (EFPC) , são considerados de caráter público
Ante reiteradas decisões sobre o mesmo tema, o Acórdão 3088/2012-TCU-Plenário firmou entendimento sobre o tema, veja-se:
ACORDAM os Ministros do Tribunal de Contas da União, reunidos em Sessão do Plenário, ante as razões expostas pelo Relator, em:
 (...) 
9.2. firmar o entendimento de que é ilegal a destinação de recursos públicos federais a Entidades Fechadas de Previdência Privada a título de patrocínio de previdência complementar de servidores submetidos ao Regime Jurídico Único - RJU (Lei n.º 8.112/1990) , salvo na hipótese do § 16 do art. 40 da Constituição Federal, com a restrição imposta na parte in fine do § 14 do mesmo artigo da Carta Magna;
 (...) 
Para entender a motivação para tal decisão, deve-se analisar o relatório do Acórdão 650/2007-TCU-Plenário, pois o Acórdão 3088/2012-TCU-Plenário o reformou, mas manteve o entendimento citado.
A leitura do relatório do Acórdão 650/2007-TCU-Plenário, que adotou parecer de lavra do representante do Ministério Público junto ao TCU, Procurador Júlio Marcelo de Oliveira, nos revela que, apesar de o caso concreto envolver repasses à EFPC efetuados após o advento do RJU, esta foi uma questão não relevante para a decisão sobre o mérito sobre a questão.
Veja-se alguns trechos do relatório que lastreiam esta conclusão:
Com efeito, há evidente ofensa ao princípio constitucional da isonomia, que impõe tratamento igual aos realmente iguais, no fato de servidores da Funasa continuarem com o patrocínio desta junto à Capesesp, privilégio não extensivo aos demais servidores regidos pela Lei 8.112/1990.
 (...) 
como bem observou a 4ª Secretaria (...) no caso da Funasa, como os servidores foram abrangidos pelo RJU (artigo 243 da Lei 8.112/1990) , a Fundação deveria continuar apenas mantendo o plano previdenciário dos inativos, com direito adquirido, visto que não mais possuiria servidores não-estatutários.  
Em seu voto, o Ministro Relator Guilherme Palmeira corrobora o entendimento do Ministério Público junto ao TCU e da extinta 4ª Secretaria, e, após se posicionar contra concessão de benefícios específicos do caso em tela, no fim conclui pela impossibilidade da concessão de benefícios no geral por quebra no princípio da isonomia, tendo a mesma conclusão do STF e da Previc, ou seja, que o Regime Jurídico Único previa isonomia em relação à previdência dos servidores públicos, e a concessão de benefícios complementares utilizando recursos públicos seria indevida:
 (...) há evidente ofensa ao princípio constitucional da isonomia, pois tais benefícios concedidos aos servidores da FUNASA não são extensivos, até aonde se sabe, aos demais servidores regidos pela Lei n.º 8.112/1990.
Nota-se que o Acórdão 650/2007-TCU-Plenário é o mesmo citado pela Fipecq em sua manifestação como contrário à devolução dos valores sumarizado no item "vii" do parágrafo 38 (peça 16, fl. 21) . Explique-se que o Acórdão 650/2007-TCU-Plenário e o Acórdão 3088/2012-TCU-Plenário, que o reformaram, atestaram a ilegalidade dos repasses, mas silenciaram sobre sua necessidade de devolução. Esta questão só foi resolvida em sede de monitoramento. Segundo trecho do Acórdão 1488/2017-TCU-Plenário], que monitorou o Acórdão 3088/2012-TCU-Plenário, "No que tange à necessidade de devolução ou não dos recursos irregularmente aportados pela Funasa à Capesesp após a Lei 8.112/90, verifica-se que a questão não foi explicitamente abordada no voto condutor do Acórdão 3088/2012-TCU-Plenário". Dessa forma, não é verdade a alegação de que é jurisprudência do tribunal o entendimento pela não devolução dos valores discutidos. Pelo contrário, no monitoramento do processo citado pela Fipecq, após constatado que haveria possibilidade de devolução dos valores sem comprometer o equilíbrio atuarial do fundo, foi proferido acórdão no sentido da devolução, tratado em detalhes posteriormente, em item próprio.
Mesmo que o caso concreto tenha como diferença a data dos depósitos dos recursos públicos em relação ao caso analisado no acórdão paradigma, entende-se que esta diferença não é suficiente para afastar a aplicação do entendimento firmado, que deve ser aplicado ao caso concreto utilizando-se uma analogia extensiva, pois este ponto não foi relevante para a fundamentação das decisões citadas, que se lastreiam na falta de isonomia em haver servidores públicos que tenham benefícios previdenciários custeados com recursos públicos de duas formas, uma pelo RJU e uma por previdência complementar. Este entendimento foi repetido no Acórdão 1085/2018-TCU-Plenário, que, realizando auditoria prevista no Acórdão 3088/2012-TCU-Plenário, considerou ilegal a destinação de recursos públicos federais a entidades fechadas de previdência privada a título de patrocínio de previdência complementar de servidores submetidos ao RJU determinando a devolução de recursos indevidamente vertidos pela Fundação Oswaldo Cruz (Fiocruz) ao Instituto Oswaldo Cruz de Seguridade Social (Fioprev) .
Este entendimento, de que a jurisprudência citada do TCU é aplicável ao caso concreto é corroborado pelo Poder Judiciário, que julgou improcedente a citada ação declaratória impetrada pela Fipecq que questionava a regularidade de se destinar os recursos públicos em questão para servidores abrangidos pelo RJU. Em sua decisão (peça 165) , a Juíza Ivani Silva da Luz, Juíza Federal Titular da 6ª Vara do Distrito Federal usa o mencionado Acórdão 650/2007-TCU-Plenário como jurisprudência aplicável ao caso concreto. Veja-se trecho da decisão:
Assim, ressalvados os benefícios já concedidos, já não mais se admite a concessão de vantagens ou direitos aos servidores após a Lei no 8.112/1990.
Com o mesmo entendimento, o plenário do Tribunal de Contas da União acordou o seguinte:
REPRESENTAÇÃO. REPASSES FINANCEIROS À ENTIDADE recursos públicos federais para o custeio de previdência complementar de servidores públicos submetidos ao Regime Jurídico Único - RJU (Lei 8.112/1990) , salvona hipótese do S$ 16 do art. 40 da Constituição Federal, com a restrição imposta na parte in fine do § 14 do mesmo artigo da Carta Magna. (Acórdão 650/2007-TCU-Plenário - Relator: GUILHERME PALMEIRA.) 
É indiscutível, em consequência, que a contribuição estatal, não traduzida em benefícios previdenciários até 31/12/1990, constitui patrimônio público indisponível, que deve ser revertido ao erário mediante acerto de contas com a entidade privada de previdência complementar, já que não poderá mais atender aos agentes estatais submetidos ao RJU.
O Poder Judiciário, mesmo reconhecendo pela necessidade de devolução, não pôde determinar que ela fosse realizada, pois a Fipecq ingressou com ação declaratória e, face o princípio da adstrição consubstanciado no art. 492 do Código de Processo Civil[footnoteRef:4] (Lei nº 13.105/2015) o Poder Judiciário teve que limitar-se a declarar como improcedente o pedido, sem, no entanto, sentenciar a Fipecq a devolver os valores discutidos. O Poder Judiciário também reconheceu, assim como a Previc, a necessidade de devolução dos recursos, mas não impôs à Fipecq a obrigação de executar a devolução dos valores. [4:  Art. 492. É vedado ao juiz proferir decisão de natureza diversa da pedida, bem como condenar a parte em quantidade superior ou em objeto diverso do que lhe foi demandado.] 
Este torna-se, portanto, um didático caso de estudo que comprova a necessidade de atuação do TCU perante as EFPC. A missão da Previc, órgão regulador, é de assegurar higidez e confiabilidade ao sistema de previdência complementar fechada[footnoteRef:5], e a função do Poder Judiciário é de resolver conflitos de forma imparcial. Como nenhuma das duas instituições tem como objetivo imediato proteger o erário público, elas careceram de mecanismos que de forma eficiente contornassem a situação e assegurassem a devolução aos cofres públicos de valores que podem alcançar centenas de milhões de reais. [5:  https://www.gov.br/economia/pt-br/orgaos/entidades-vinculadas/autarquias/previc/acesso-a-informacao/acoes-e-programas/missao-visao-e-valores] 
Resta demonstrado então, que ao contrário do que afirma a Fipecq na petição inicial da Ação Judicial nº 59508-42.2010.4.01.3400, os recursos vertidos pelas patrocinadoras às EFPC não constituem "direito acumulado dos participantes", mas patrimônio público indisponível, e, sendo patrimônio público, não pode custear benefícios previdenciários alheios ao RJU para servidores sob esse regime.
Sendo assim, torna-se evidente que a contraprestação contratual devida pela Fipecq em relação aos depósitos feitos pela União, isto é, custeio de benefícios previdenciários dos servidores que migraram para o RJU, é vedada pelo ordenamento jurídico. E face a impossibilidade de dar a devida contraprestação prevista contratualmente, eles devem ser devolvidos sob o risco de enriquecimento sem causa, haja vista terem natureza de patrimônio público indisponível. Dessa forma, a natureza jurídica das contribuições das patrocinadoras não impede a sua devolução. Pelo contrário, torna ela imperativa, tornando insubsistente os argumentos do item "ii" do parágrafo 38. E, seguindo o raciocínio elaborado pela Previc, se concorda que estes valores devem ser corrigidos pela rentabilidade do fundo, pois caso a EFPC devolvesse os valores sem a rentabilidade aferida ao longo do tempo decorrido, subsistiria o enriquecimento sem causa.
Feita esta introdução, torna-se incoerente o uso dos valores depositados para servir à universalidade dos participantes, seguindo o disposto contratual de resgate, conforme a defesa apresentada. Em primeiro lugar porque apesar da Fipecq alegar a possibilidade de tal intenção, os documentos mostrados demonstram que sua intenção real é pagar benefícios aqueles que migraram para o RJU.
Além disso, vedada a possibilidade de qualquer contraprestação para aqueles que se desligaram, não há o que se falar de mutualismo e solidariedade, mas sim de benefício exclusivo daqueles que permaneceram associados, em uma "solidariedade de uma mão só", onde os recursos vertidos aos que se desligaram beneficiam os que ficaram, mas não ocorre reciprocidade no sentido inverso, o que acarretaria enriquecimento sem causa, pois usufruiriam de maneira exclusiva não só dos recursos destinados a eles, mas dos recursos destinados àqueles que se desligaram.
E, mesmo que os participantes que migraram para o RJU não usufruíssem dos recursos originalmente destinados a eles via EFPC, subsistiria o impasse do fato da União custear duas vezes a previdência do mesmo indivíduo, via RJU e EFPC.
Ilustrando o desequilíbrio que seria causado, caso se confirmasse a licitude em se aproveitar os recursos vertidos pela União àqueles que se desligaram para beneficiar os segurados que mantiveram seu vínculo, tem-se que em 31/12/1990 havia 6.263 participantes ativos e 201 assistidos, número que caiu para 176 e 201 assistidos, doze meses depois (peça 101, fl. 39) .
Resta-se ilustrado, portanto, que a possibilidade aventada pela Fipecq, de se utilizar os recursos de forma "solidária", além de incoerente por não trazer mutualismo, é de grande ofensa ao princípio de isonomia, pois acarretaria o uso de recursos destinados a mais de 6 mil pessoas em prol de menos de 200.
Este entendimento, de que a situação em discussão não encontra solução prevista contratualmente é o entendimento da Previc, que, em sua peça inicial (peça 1, fl. 7) , afirmou que:
Cabe ressaltar que este não é um caso de liquidação, mas sim uma situação peculiar, sui generis, onde o princípio da razoabilidade é basilar para um posicionamento conclusivo neste ato administrativo. À vista disso, caso os participantes, que não se aposentaram antes de 1991, recebessem ou mesmo a Entidade permanecesse com as contribuições vertidas das patrocinadoras (relativas aos participantes sob o RJU) , poderia ser caracterizado o enriquecimento sem causa. Sim, porque o objetivo destas contribuições era arcar com a aposentadoria dos funcionários e tal finalidade não foi concretizada, logo não houve o ato jurídico perfeito.
Posteriormente (peça 136, fl. 4) a Previc reafirma seu entendimento e diz que "essa devolução de valores à União não tem natureza de resgate, mas sim, repetição de indébito."
Resta-se ilustrado, portanto, que a possibilidade aventada pela Fipecq (item "iv" do parágrafo 38) , de se utilizar os recursos de forma "solidária", além de incoerente por não trazer mutualismo aos destinatários originais dos depósitos, é de grande ofensa ao princípio de isonomia, conforme exposto pelo órgão regulador, pois acarretaria o uso de recursos destinados a mais de 6 mil pessoas em prol de menos de 200. Posteriormente, a análise do que ocorreu com a EFPC Centrus ilustra bem o desequilíbrio que uma decisão no sentido de manutenção dos recursos pode causar.
Dos limites para devolução dos valores
A princípio a legislação nacional não impõe limites para ressarcimento de recursos públicos, pelo contrário. A doutrina classifica patrimônio público como "indisponível", termo usado pela Juiza Ivani Silva da Luz, Juíza Federal Titular da 6ª Vara do Distrito Federal, quando do proferimento da supracitada sentença desfavorável ao pleito da Fipecq. Sendo indisponível, estaria vedado aos agentes públicos que tem como atividade proteger o erário público propor devolução não integral de valores devidos ao Poder Público.
O princípio da indisponibilidade do interesse público, no entanto, como todos do Direito, não é absoluto e deve ser ponderado quando em colisão com outros princípios. Quando se trata de benefícios previdenciários, como o caso em tela, a jurisprudência deste Tribunal de Contas conta com casos de flexibilização da necessidade de devolução integral de valores recebidos de boa-fé.
No supracitado Acórdão 369/1994, por exemplo, mesmo reconhecendo a irregularidade de benefícios serem concedidos pela EFPC a servidores abrangidos pelo RJU com uso de poder público, a suspensão da bolsa estudantil considerada irregular só se deu ao fim do ano letivo do julgamento, para evitar riscos que alunos perdessem o ano letivo.
Neste sentido, há a Súmula nº 106-TCU, em vigor, que afirma que:
O julgamento, pela ilegalidade , das concessões de reforma, aposentadoria e pensão, não implica por si só a obrigatoriedade da reposição das importâncias já recebidas de boa-fé, até a data do conhecimento da decisão pelo órgão competente.
O Acórdão 3088/2012-TCU-Plenário, que firmou o entendimento de que é ilegal o repasse de contribuição previdenciária a título de patrocinadora relativo a servidores que migraram para o RJU, silenciou quanto à necessidade de devolução de eventuais repasses ilegais, questão abordada somente em sede de monitoramento, no TC Processo 003.364/2016-0.
 O primeiro Acórdão proferido no citado processo, o Acórdão 1488/2017-TCU-Plenário foi reformado por motivos formais pelo Acórdão 1946/2017-TCU-Plenário, pois não teria sido oferecido o devido direito à ampla defesa à parte vencida. Ato contínuo, o Acórdão 506/2018-TCU-Plenário, após conceder o devido espaço para o contraditório, retomou o texto reformado no Acórdão 1488/2017-TCU-Plenário.
Dessa forma, a fundamentação da decisão válida, o Acórdão 506/2018-TCU-Plenário encontra-se no relatório e voto do Acórdão 1488/2017-TCU-Plenário, motivo o qual ele é agora analisado.
Em seu relatório, o Ministro Vital do Rego pugnou pela aplicação da Súmula 106-TCU, mas sem abrir mão da devolução dos valores. Em seu ver, eles poderiam ser devolvidos, desde que isto não importasse em desequilíbrio atuarial-financeiro dos fundos:
19.3.17. Como se observa, o principal argumento para, no caso concreto, não se exigir a devolução dos recursos ilegalmente vertidos era não prejudicar os beneficiários, que não teriam concorrido para a situação irregular e cuja boa-fé estaria caracterizada ante a existência, à época, de interpretação pela legalidade dos repasses. Foi utilizado, por analogia, o enunciado da Súmula 106/TCU, segundo a qual (...) O julgamento, pela ilegalidade , das concessões de reforma, aposentadoria e pensão, não implica por si só a obrigatoriedade da reposição das importâncias já recebidas de boa-fé, até a data do conhecimento da decisão pelo órgão competente.
19.3.18. O exame dos novos elementos juntados ao presente processo, no entanto, indica que, no caso concreto em análise , não está configurado o prejuízo aos participantes do plano de previdência em caso de devolução dos recursos irregularmente aportados pela Funasa. Os demonstrativos contábeis e atuariais da Capesesp, no que tange ao plano BD-RJU, demonstram que a devolução dos valores aportados pela Funasa após o RJU não teria impacto no equilíbrio de seu plano de previdência complementar. Tanto que, o montante apartado no Fundo Previdencial foi transferido para o Plano de Benefícios Assistenciais, somando mais que R$ 133 milhões em transferências, mantendo-se referido plano superavitário. Portanto, conclui-se que tais recursos têm natureza pública e devem ser devolvidos aos cofres da Funasa. 19.3.19. A não devolução de recursos irregularmente vertidos pela Funasa a título de aporte para o plano de previdência complementar de seus servidores abrangidos pelo RJU, estando demonstrado que tais valores não são necessários para a sustentabilidade do plano, caracteriza enriquecimento sem causa da Capesesp.
Ressalte-se que, no caso concreto, o Relator Vital do Rego concordou com correção dos valores de forma similar à sugerida pela Previc e adotada nesta instrução:
 (...) considera-se que, dadas as especificidades do tema em exame (previdência complementar) , o mais correto seria proceder à correção dos valores aportados irregularmente e que permaneceram durante esses anos nos ativos da EFPC, considerando o índice real de retorno dos investimentos relativos ao plano a que estavam vinculados. Esse procedimento seria o mais justo, uma vez que eliminaria a possibilidade de prejudicar indevidamente os participantes, caso o retorno real dos investimentos tenha sido menor que o índice de inflação utilizado, ou o erário, na situação inversa. Eliminaria, ainda, eventuais discussões sobre a pertinência ou não da aplicação de juros para a atualização dos valores.
Dessa forma, foi proferida a determinação 9.3, que, retirada pelo Acórdão 1946/2017-TCU-Plenário, foi retomada pelo Acórdão 506/2018-TCU-Plenário que, em síntese, determinava à EFPC que devolvesse os valores discutidos atualizados pelo índice real de retorno dos investimentos, até máximo que não impacte o equilíbrio do plano.
Entende-se que esta limitação, por envolver valores depositados após a promulgação da Lei 8.112/90 deve ser também estendido ao caso concreto, que envolve valores repassados anteriormente à lei, haja vista que os princípios envolvidos são os mesmos, com lapso temporal maior, o que justificaria limitações no mínimo iguais ao caso analisado.
Esta é a posição inicial adotada pelo corpo técnico em instruções anteriores, que levou à discussão sobre que critérios adotar para configurar o limite que pode ser devolvido, item analisado agora no próximo tópico, o que afasta o risco de causar "sério desequilíbrio ao plano", alegado pela defesa no item "iii" do parágrafo 38.
Dos Critérios Para a Devolução
Em sede de monitoramento do Acórdão 3.088/2012 [em caso similar ao presente], instrução técnica (peça 44 do TC Processo 003.364/2016-0) evidenciou que havia valores que poderiam ser devolvidos sem prejudicar os beneficiários da entidade, e propôs que fosse quantificado o quanto poderia ser devolvido aos cofres da União, sem que reste prejudicado o equilíbrio financeiro e atuarial dos fundos. Ato contínuo, foi prolatado o Acórdão 506/2018-TCU-Plenário, que, reconhecendo o argumento da unidade técnica, determinou à Funasa que "adote, no prazo de 180 (cento e oitenta) dias, providências com vistas à regularização das contribuições indevidamente efetuadas em favor da Capesesp e cuja devolução não impacte o equilíbrio do plano BD-RJU".
Esta foi a posição adotada inicialmente pela Unidade Técnica neste processo, que em junho de 2018 (peça 48) propôs diligência para que se determinasse os critérios sob os quais os valores em questão poderiam ser devolvidos sem comprometer o equilíbrio financeiro-atuarial do fundo, na posição de dezembro de 2017.
A Fipecq não atendeu a diligência na forma requerida (peça 77) , e após concluir que "restou claro que a FIPECq não apresentou os cálculos junto ao TCU, na forma que lhe foi solicitada, cuja análise seria de vital importância para deslinde da questão" a Unidade Técnica propôs nova diligência, desta vez utilizando-se como base os valores de dezembro de 2018.
Ao apresentar novos dados, desta vez considerando a posição de dezembro de 2018, houve mudanças nas premissas atuariais (redução de taxa de juros de 5,00% para 4,5% e alteração na tábua de mortalidade) que ocasionaram resultado negativo de R$ 103 milhões, comprometendo a capacidade de devolução da Fipecq (peça 77) .
Além do mais, a Fipecq não enviou à Previc seu memorial de cálculos, o que levou à nova instrução (peça 125) para que o órgão regulador emitisse sua opinião sobre os cálculos, o que foi feito em outubro de 2020 (peça 142) . Torna-se evidente que o processo que está sendo utilizado para apuração dos valores não está sendo célere o suficiente para promover a efetividade necessária na resolução do conflito. Critérios atuariais são efêmeros, e uma discussão longa sobre quais critérios utilizar cria o risco destes critérios já nascerem desatualizados, demandando nova rodada de diligências e discussões.
Foram dois os pontos de discordância pela Previc em relação às premissas adotadas: tábua de mortalidade e meta atuarial.
Em relação à tábua de mortalidade, embora a nova tábua BREMSsb-2015 apresente aderência maior no período de três anos, a antiga tábua AT2000 (BBS10%) D10% apresenta maior aderência no período de seis anos. Testes estatísticos feitos em ambas, no entanto, não rejeitaram nenhuma das duas (peça 137, fl. 4) . Dessa forma, considera-se que a utilização da tábua adotada pela Fipecq é a decisão adequada, pois não havendo rejeição estatística de nenhuma das tábuas, o risco envolvido em prolongar a discussão não compensa os eventuais ganhos de precisão. 
Quanto à taxa de juros, de acordo com a Previc (peça 142, fl. 5) tem-se que a taxa de 4,5% encontra-se dentro da faixa permitida, mas encontrava-se artificialmente baixa  pois "mesmo ela estando dentro do intervalo legal permitido, ou seja, a entidade não pode escolher uma taxa de juros discricionariamente, pois ela deriva da projeção da rentabilidade futura dos investimentos."
A discussão sobre a taxa de juros a se adotar, no entanto, encontra-se desatualizada. Desde dezembro de 2018 o país presenciou uma radical queda dos juros, que foi de 6,5% até a mínima de 2% em 2020. A baixa na taxa de juros, combinada com a alta da inflação, criou um cenário inédito de juros reais negativos. A mudança de cenário econômico, portanto, tornou vazia a discussão se, em dezembro de 2018, deveria se adotar uma meta atuarial de 5% ou 4,5%. 
A necessidade de uma convergência rápida sobre os critérios a adotar torna-se ainda mais relevante pois, face o cenário econômico e sanitário atual, a incerteza é ainda maior. Assim, para cumprir o princípio da eficiência esculpido no art. 8º do Código de Processo Civil (Lei 13.105/2015) [footnoteRef:6], deve-se procurar por uma solução que consiga trazer eficiência à resolução do conflito. [6:    Art. 8º Ao aplicar o ordenamento jurídico, o juiz atenderá aos fins sociais e às exigências do bem comum, resguardando e promovendo a dignidade da pessoa humana e observando a proporcionalidade, a razoabilidade, a legalidade, a publicidade e a eficiência.] 
Na instrução encaminhada a comentários por gestor (peça 156) optou-se por concordar integralmente com as premissas dadas pela Fipecq, mesmo em desacordo com o órgão regulador, por dois motivos: primeiro porque a metodologia que estava sendo utilizada para apuração estava gerando conclusões que já nasciam defasadas, e segundo porque como desde dezembro de 2018 até os dias atuais houve queda na taxa de juros, a adoção de uma taxa de juros menor torna-se cada vez mais aderente à realidade.
Em sede de resposta dos comentários do gestor (peça 161) , que serão analisados mais detidamente adiante, não houve qualquer óbice para a adoção dos critérios escolhidos para liquidação de eventual determinação a ser proferida. Dessa forma, após anos de discussão em relação a que premissas adotar, há consentimento dos gestores da Fipecq que estas premissas são adequadas para a liquidação dos valores.
Sendo assim, com o aval dos gestores da EFPC, sugere-se a adoção da posição em dezembro de 2018, tomando como base sua posição em 31/12/2018, taxa atuarial de 4.5% ao ano e a tábua BREMSsb-2015 para liquidação dos valores que podem ser devolvidos.
Ressalte-se que, mesmo que tais critérios possam ensejar eventual déficit no fundo quando à data do seu pagamento, entende-se que isto não seja motivo para rediscussão. Isto porque há no Direito o princípio do Nemo Auditur Propriam Turpitudinem Allegans (ninguém pode se beneficiar da própria torpeza) . Aquele que dá causa a atrasos processuais não pode se beneficiar disto. No caso em tela, depreende-se que esta situação já aconteceu. Ante a omissão da Fipecq a enviar os dados na forma pedida, houve mudança das premissas, de dezembro de 2017 para dezembro de 2018, o que, como informado, causou um impacto de mais de R$ 100 milhões a favor da instituição.
Além disso, houve anuência dos gestores quanto aos critérios tomando como base o cenário de dezembro de 2018.
Dessa forma, opina-se que seja adotado de forma rígida o critério discutido aqui nos autos, isto é, 31/12/2018, taxa atuarial de 4.5% ao ano e tábua BREMSsb-2015.
De Outras Fontes de Recursos
Além de valores registrados em superávit, tem-se que os supracitados fundos previdenciais, feitos para preservar valores a serem devolvidos, devem ser considerados, motivo pelo qual seu histórico e detalhamento é importante para que se chegue ao maior valor possível a ser devolvido aos cofres públicos.
Além destes recursos, tem-se que não há informação nos autos sobre demandas judiciais a receber. Há menção (peça 86, fl. 2) de ação acerca da correção das Obrigações do Fundo Nacional de Desenvolvimento, transitada em julgado.
Considerando que estes valores não são registrados contabilmente até liquidação e informação da forma de pagamento, é imperativo que a EFPC forneça, à liquidação dos valores, além dos dados registrados em balanço, informações precisas sobre este e outros processos judiciais que possam gerar divisas à Fipecq que possam ser utilizados para devolver os valores discutidos sem prejudicar seu equilíbrio financeiro-atuarial.
Ressalte-se que, como na ação citada a União é parte devedora e neste processo é parte credora, não é necessário o recebimento dos valores para que haja pagamento e consequente quitação recíproca das obrigações, bastando para isso apenas uma formalização entre as partes do acerto de contas.
Do caso Centrus
Em relação à Medida Provisória 1535-7/2007 [sic; entenda-se 1535-7/1997], que manteve as cotas patronais depositadas pelo Banco Central do Brasil na EFPC Centrus, tem-se que esta medida foi tomada isoladamente e abrangeu apenas uma instituição, o que pode ser interpretado como um indicador de que não havia consenso político para resolver o impasse para todas as EFPC. E, levando-se em conta os efeitos de tal decisão, chega-se à conclusão que tal instrumento legal, embora válido, acarretou na quebra de isonomia demonstrada ao longo desta instrução, de forma que repetir seu entendimento para outras entidades não é do melhor interesse para a proteção do erário.
Apenas a título ilustrativo, o plano PBB do Centrus, destinados àqueles que se aposentaram até 1990 conta com 1.170 membros ativos, sendo 422 aposentados e 748 pensionistas[footnoteRef:7]. Em 2020 foi gasto R$ 366.226.700,00 em benefícios, o que leva a uma média de R$ 313.014,27[footnoteRef:8] anuais por beneficiado. [7:  https://www.centrus.org.br/plano/plano-basico-beneficios/]  [8:  https://www.centrus.org.br/wp-content/uploads/2021/01/fluxo_previdencial_PBB_dezembro2020.pdf] 
Apesar de ser necessária uma análise mais detida para avaliar exatamente quais os fatores que levam a benefícios tão altos e destoantes do resto dos benefícios previdenciários federais, pode-se afirmar com elevado grau de certeza que a medida provisória 1535-7/2007 [sic; entenda-se 1535-7/1997] contribuiu para este desequilíbrio, ao destinar aos membros restantes do Centrus os valores das contribuições patronais daqueles que migraram para o RJU.
Esta é a intenção da Fipecq, ao afirmar que os recursos poderiam ser gastos de acordo com os princípios do "mutualismo e solidariedade", expostos nos parágrafos 67 e seguintes.
Assim, mesmo que tal medida provisória seja válida para a EFPC específica a que ela se destina, ela não vincula decisões relativas a outras instituições, e entende-se que, por ofensa aos princípios da isonomia e vedação ao enriquecimento sem causa, e por onerar a União a contribuir duplamente com a previdência daqueles que migraram para o RJU, não deve ser aplicada a casos similares, conforme deseja a Fipecq no item "viii" do parágrafo 38.
Da regularidade das contas
Afirma a Fipecq também que, dada a aprovação das contas das patrocinadoras, uma condenação posterior por irregularidade abalaria a segurança jurídica.
Este pensamento é superado pela jurisprudência do TCU. Veja-se trecho do Acórdão 769/2011-TCU-Plenário sobre o tema:
Na verdade, considerar o julgamento pela regularidade das contas ordinárias de um exercício como empecilho para que irregularidades descobertas posteriormente, e que resultaram em prejuízo ao erário, sejam apuradas com imputação de débito e aplicação de multa aos responsáveis é dar indevida proteção ao gestor ímprobo e atentar contra o interesse público.
O alegado impedimento de atuação desta Corte de Contas significa negligenciar o direito inarredável que possuem as instituições públicas e o cidadão, mediante os instrumentos de denúncia, representação e tomada de contas especial, de fiscalizar os atos dos agentes públicos que administram recursos que pertencem à coletividade. (...) 
Tal falta de lógica e de legalidade lato da tese defendida para impugnar o acórdão vergastado torna-se patente, ante o fato de que, na hipótese de seu acolhimento, alguns gestores sejam blindados contra a atuação do Controle Externo, simplesmente por terem suas contas ordinárias julgadas pelo Tribunal, enquanto outros não poderiam usufruir de tal abrigo, tão somente por não figurarem como responsáveis em processos de contas anuais.
Sem razão, portanto, o argumento da Fipecq sumarizado no item "ix" do parágrafo 28.
Da Prescrição
Em sede de comentários de gestor e na manifestação de peça 16, foi alegada prescrição da pretensão, motivo pelo qual se faz agora um breve comentário sobre o tema. Tem-se que está em vigor a súmula TCU nº 282, a qual prescreve que "As ações de ressarcimento movidas pelo Estado contra os agentes causadores de danos ao erário são imprescritíveis".
Há menção de julgados e temas de repercussão geral nos comentários do gestor, mas eles não se aplicam ao caso concreto. A Fipecq cita o Recurso Extraordinário nº 669.069, o qual assentou que "é prescritível a ação de reparação de danos à Fazenda Pública decorrente de ilícito civil". Ora, a natureza da lide tem natureza administrativa, e não civil. Resta demonstrado que os valores discutidos são patrimônio público indisponível, por decisões do Judiciário e do TCU. Portanto, é inaplicável nos autos este entendimento.
Quanto ao Recurso Extraordinário 636.886, que culminou com o tema 899, o qual afirma que "é prescritível a pretensão de ressarcimento ao erário fundada em decisão de Tribunal de Contas" e o Recurso Extraordinário nº 636.886, que assentou o tema 897, que prescreve que "são imprescritíveis as ações de ressarcimento ao erário fundadas na prática de ato doloso tipificado na Lei de Improbidade Administrativa" e excluiu decisões de tribunais de contas que resultem imputação de débito ou multa, eles também não se aplicam ao caso concreto.
Tais decisões tem como objeto decisões de tribunais de contas, que são títulos executivos por fora do Art. 70, §3º da Constituição Federal[footnoteRef:9], não alcançando os processos de controle externo em trâmite no tribunal, conforme entendimento pacífico na corte sobre o tema. Veja-se trecho do Acórdão 8810/2021-TCU-Primeira Câmara, que ratifica este entendimento: [9:  Art. 70 (...) § 3º As decisões do Tribunal de que resulte imputação de débito ou multa terão eficácia de título executivo.] 
26.3 No tocante ao entendimento proferido pelo Supremo Tribunal Federal, no julgamento recente do RE 636.886 (tema 899) , a respeito da prescritibilidade da pretensão de ressarcimento ao erário com base em decisão de tribunal de contas, cabe assinalar que a decisão do STF alcança tão somente a fase judicial de execução do título extrajudicial, não atingindo os processos de controle externo em trâmite no TCU, conforme orientação sufragada pelo Acórdão 6589/2020-TCU-Segunda Câmara, da relatoria do Ministro Raimundo Carreiro
Não encontra, portanto, amparo a tese da prescrição alegada no item "v" do parágrafo 38. 
Comentários Do Gestor
Segundo a Resolução 315/2020-TCU, propostas de determinação ou recomendação devem ser acompanhadas de comentários dos gestores, para que sejam analisadas as "consequências práticas da implementação das medidas aventadas e eventuais alternativas".
Esta finalidade foi comunicada ao gestor via Ofício 11687/2021-TCU/Seproc (peça 159) , que, em seu parágrafo segundo, afirmou que:
Os comentários devem contemplar a perspectiva dos dirigentes e as ações corretivas que pretendem tomar e são a oportunidade para que Vossa Senhoria apresente informações sobre as consequências práticas da implementação das determinações ou recomendações aventadas e sugestões de eventuais alternativas.
Na resposta ao Ofício retro mencionado, à peça 161, nota-se que não houve, por parte dos gestores, levantamento de nenhum óbice técnico acerca da metodologia apresentada para que, no caso de acatamento da proposta dada, seja devolvido aos cofres públicos os recursos vertidos pelas entidades patrocinadoras à FIPECq no período anterior ao advento da Lei 8.112/1990 dos segurados que migraram para o RJU sem que isso comprometa seu equilíbrio atuarial. Não poderia ser outra a conclusão, haja vista que, face à necessidade de uma definição célere dos critérios a serem utilizados, esta instrução adotou integralmente as premissas enviadas pela EFPC. Dessa forma, conclui-se que a solução apresentada é adequada e exequível, caso o Ministro Relator acate a proposta dada.
Sobre as questões jurídicas levantadas, nota-se que, a rigor, não há previsão legal para sua manifestação. Isto porque os comentários apresentados servem exclusivamente para que seja aberto ao gestor sua opinião sobre a viabilidade das medidas aventadas. O bojo do Ofício 11687/2021-TCU/Seproc, inclusive, deixa claro que esta não é uma abertura para o contraditório.  
Mas após a leitura das considerações trazidas, concluiu-se que elas são relevantes e levaram a uma reanálise do mérito, conforme já exposto.
No caso em tela, houve uma reanálise do mérito, mas a conclusão permaneceu a mesma. Isto é, a mudança no enquadramento de ato ilícito para enriquecimento sem causa não mudou a conclusão de que os valores retidos são indevidos, e devem ser devolvidos até o limite atuarial da posição de dezembro de 2018, utilizando-se 4,5% de taxa atuarial e a tábua BREMSsb-2015. Optou-se apenas por mudar as palavras da proposta, para deixá-la mais simples, mantendo-se o conteúdo. Discute-se agora se, mantendo inalterada a proposta, é necessário envio novamente de excerto da instrução para comentários do gestor.
Sendo assim, como a finalidade dos comentários do gestor é oportunizar fornecimento de "informações quanto às consequências práticas da implementação das medidas aventadas e eventuais alternativas", e já houve anuência do gestor quanto à viabilidade dessas medidas, repetir o seu envio seria um ato meramente formal, que não iria trazer nenhuma nova informação ao processo e aumentaria o risco de perecimento dos critérios já acordados, conforme já foi exposto anteriormente nesta instrução.
O §2º, I do Art. 14 da referida resolução, inclusive, dispensa o envio das propostas de determinação caso "as circunstâncias do processo permitirem antecipar a possível proposta de encaminhamento, facultando à unidade jurisdicionada manifestar-se sobre as informações previstas no caput na etapa de contraditório ou na reunião de encerramento dos trabalhos". No caso, as "informações previstas" referidas no referido inciso são "informações quanto às consequências práticas da implementação das medidas aventadas e eventuais alternativas".
Ora, nota-se que o dispositivo legal procura evitar formalismos e dar celeridade processual. Assim, a lista de hipóteses nas quais pode ser dispensada a manifestação dos gestores deve ser entendida como um rol exemplificativo e não taxativo. Como no presente processo há manifestação dos gestores sobre a viabilidade das medidas aventadas, enviar as mesmas medidas para comentários é um formalismo vazio que não acrescenta novas informações no processo, e, portanto, deve ser dispensado.
Além do mais, o enquadramento jurídico da situação como enriquecimento sem causa não é inédito nos autos e já houve abertura de contraditório sobre o tema. A primeira instrução (peça 2) já afirmava que "caso os recursos vertidos pelas patrocinadoras fiquem na Fipecq, estaria caracterizado o enriquecimento sem causa, pois o objetivo inicial das contribuições não existe mais, não se observou o ato jurídico perfeito". A mesma instrução diligenciou à Fipecq para se manifestar, o que foi feito à peça 16, na qual a Fipecq silenciou sobre o enriquecimento sem causa, limitando-se a afirmar que não descumpriu nenhum normativo vigente, o que, como foi demonstrado, não invalida a caracterização proposta.
Esta instrução, portanto, apesar de mudar o entendimento da instrução anterior não traz inovação e apenas retoma enquadramento jurídico já aberto ao contraditório e sugestão de determinação que conta com anuência dos gestores quanto à viabilidade das medidas, de forma que se propõe, agora, que seja realizada decisão de mérito.
CONCLUSÃO
A presente Representação trata de irregularidades ocorridas na FIPECq à época da transição de seus segurados para o RJU e consequente fim do vínculo com a EFPC. À época foram devolvidas as contribuições feitas pelos patrocinados no fundo PPC, mas houve a retenção dos valores pagos pelas patrocinadoras, situação que perdura até hoje. 
As análises necessárias à liquidação desses valores, no entanto, já perduram por mais de dois anos e dado o grande intervalo de tempo necessário para que haja consenso correm risco de estarem obsoletas quando finalizadas, situação essa que é agravada devido à volatilidade econômica provocada pelos sui generis desafios mundiais atuais; Assim, buscou-se nesta instrução propor uma solução que modelasse com fidelidade os fatos narrados, mas fosse simples o suficiente para não gerar objeções e necessidades de mais diligências.
Verificou-se que são dois os pontos presentes nas premissas atuariais do fundo PPC que causam discordância entre EFPC e órgão regulador: tábua de mortalidade e taxa de juros. 
Quanto à tábua de mortalidade, embora a nova tábua BREMSsb-2015 apresente aderência maior no período de três anos, a antiga tábua AT2000 (BBS10%) D10% apresenta maior aderência no período de seis anos. Testes estatísticos feitos em ambas, no entanto, não rejeitaram nenhuma das duas.
Quanto à taxa de juros, a divergência entre 4,5% e 5,16% é expressiva, mas a manutenção da taxa em 4,5% no ano seguinte, combinado com queda nas taxas básicas de juros no país ajudou a diminuir essa discordância.
Sobre o enquadramento legal, inicialmente opinou-se que a recusa em devolver os valores, à revelia do entendimento esposado pelo órgão regulador, caracterizaria ato ilícito da Fipecq. Porém, após comentários do gestor e consulta ao órgão regulador, verificou-se que apesar da instituição ter emitido posicionamento desfavorável ao entendimento da Fipecq por diversas vezes, conforme resta comprovado nos autos, não foi emitida determinação no sentido de regularizar a situação por entender não ser da sua competência solucionar este conflito.
Dessa forma, reconhecendo que não há nos autos nenhuma determinação de órgão estatal ou lei que estivesse sendo descumprida, o enquadramento jurídico foi retomado para enriquecimento sem causa, o que, conforme demonstrado, dispensa existência de ato ilícito e pode atingir até atos jurídicos perfeitos. Este entendimento já foi esposado anteriormente nos autos à peça 2, e foi oportunizado à Fipecq manifestar-se e exercer seu direito ao contraditório sobre ele, o que foi feito à peça 16.
Além de haver solução técnica viável, aprovada pelo gestor e consoante com a jurisprudência do tribunal sobre o tema, há jurisprudência sobre o tema e sentença judicial desfavorável ao pleito da Fipecq, proferida pela 6º Vara Federal do Distrito Federal, que adota a tese da Previc e desta instrução.
Optou-se ainda por revisar o texto da determinação, inserindo os critérios construídos e aumentando sua segurança jurídica.
Assim, propõe-se determinação para a Fipecq, com base no art. 4º, I, da Resolução nº 315/2020-TCU e art. 884 do Código Civil, para que: em até 180 dias informe os recursos passíveis de serem usados sem comprometer o equilíbrio financeiro-atuarial de seus fundos, incluindo, mas não se limitando, a valores relativos a superavit, fundos previdenciais e créditos oriundos de demandas judiciais, e  restitua, no mesmo prazo, a quantia paga pelas patrocinadoras referentes aos servidores que migraram para o Regime Jurídico Único instituído pela Lei 8.112/90, promovendo sua atualização de acordo com os rendimentos obtidos com sua retenção, segregados por patrocinadora, até o limite, se for o caso, dos valores que comprometam seu equilíbrio financeiro-atuarial, tomando como base sua posição em 31/12/2018, taxa atuarial de 4.5% ao ano e a tábua BREMSsb-2015.
PROPOSTA DE ENCAMINHAMENTO
Por todo o exposto, submetem-se os autos à consideração superior, propondo:
a. Determinar à Fundação de Previdência Complementar dos Empregados ou Servidores da Finep, do Ipea, do CNPq, do INPE e do INPA (FIPECq) , com fundamento no art. 4º, I, da Resolução nº 315/2020-TCU e do art. 884 da Lei nº 10.406/02 (Código Civil) , que, em até 180 dias informe os recursos passíveis de serem usados sem comprometer o equilíbrio financeiro-atuarial de seus fundos, incluindo, mas não se limitando, a valores relativos a superavit, fundos previdenciais e créditos oriundos de demandas judiciais, e  restitua, no mesmo prazo, a quantia paga pelas patrocinadoras referentes aos servidores que migraram para o Regime Jurídico Único instituído pela Lei 8.112/90, promovendo sua atualização de acordo com os rendimentos obtidos com sua retenção, segregados por patrocinadora, até o limite, se for o caso, dos valores que comprometam seu equilíbrio financeiro-atuarial, tomando como base sua posição em 31/12/2018, taxa atuarial de 4.5% ao ano e a tábua BREMSsb-2015.
b. Encaminhar cópia da presente instrução ao Conselho Nacional de Desenvolvimento Científico e Tecnológico (CNPq) ; à Financiadora de Estudos e Projetos (Finep) ; à Fundação Instituto de Pesquisa Econômica Aplicada (Ipea) ; ao Instituto Nacional de Pesquisas Espaciais (INPE) e ao Instituto Nacional de Pesquisas da Amazônia (INPA) , para conhecimento.
c.         Informar à FIPECq do acórdão que vier a ser proferido, destacando que o relatório e o voto que fundamentam a deliberação ora encaminhada podem ser acessados por meio do endereço eletrônico www.tcu.gov.br/acordaos.
         Parecer do Diretor, endossado pelo Secretário
3.     O Diretor da subunidade de instrução ratificou as conclusões do auditor, promovendo ajustes de redação na proposta de encaminhamento, para "torná-la mais transparente quanto ao seu objetivo", no que foi acompanhado pelo titular da SecexFinanças (peças 167 e 168) :
	         (...) 
Com o advento da referida lei [n° 8.112/1990], houve a instituição do Regime Jurídico Único - RJU dos servidores públicos civis da União, das autarquias e das fundações públicas federais. Dessa forma, a responsabilidade pela previdência desses servidores públicos passou a ser da União, por meio do Regime Próprio de Previdência Social. Como algumas entidades já possuíam fundos de previdência instituídos (como o observado na presente análise) , houve dúvida a respeito da destinação a ser dada aos recursos já aportados aos respectivos fundos, uma vez que não haveria mais obrigações (as quais foram assumidas pela União) .
Frisa-se que os valores aportados pelos participantes que migraram de regime foram prontamente devolvidos pela Fipeqc. Entretanto, as contribuições paritárias feitas pela União, por meio das entidades patrocinadoras, nunca foram devolvidas.
Em instruções pretéritas, demonstrou-se o entendimento do TCU acerca da obrigatoriedade da devolução das contribuições aportadas pelas entidades patrocinadoras à Fipeqc em contrapartida às contribuições daqueles servidores que migraram para o RJU. Esse entendimento foi corroborado pelo Poder Judiciário em decisão realizada em ação declaratória impetrada pela própria Fipeqc.
Para viabilizar tal devolução foram realizadas diversas oitivas à Fipeqc para que ela apresentasse cálculos, devidamente detalhados e fundamentados, sobre o montante dos valores que deveriam ser devolvidos aos respectivos patrocinadores de modo a não ensejar déficit atuarial aos diversos planos da fundação.
Segundo decisões anteriores desta Corte de Contas (por exemplo, Acórdão 3132/2010-TCU-Plenário; Relator: Augusto Nardes) , em casos concretos em que há boa-fé dos participantes e a devolução de recursos cause impacto não razoável aos beneficiários, deveriam prevalecer os princípios da segurança jurídica e da proteção da confiança em contraponto à legalidade. Desta forma, poder-se-ia afastar a exigibilidade de devolução da totalidade dos recursos em análise. Em suma, a devolução das contribuições aportadas pelas entidades patrocinadores ficariam limitadas de modo a não ensejar comprometimento atuarial dos diversos planos da Fipeqc.
Destaca-se que essa discussão sobre a devolução de tais valores remonta a novembro de 2017. Resumindo, temos quase quatro anos de lapso temporal e diversas propostas preliminares realizadas. Fato que reforça a necessidade de solucionarmos em definitivo a questão.
Nesse sentido, após a realização de diversas respostas da fundação e análises do órgão fiscalizador (Previc) sobre os cálculos realizados, chegou-se a apenas duas discordâncias sobre as premissas utilizadas pela Fipeqc, quais sejam: i) redução da meta atuarial de 5% para 4,5% (peça 137, fl.5) e; ii) mudança da tábua de mortalidade (peça 137, fl. 1) .
Com relação a esses pontos, o auditor optou por concordar com as premissas utilizadas pela Fipeqc. Para tanto, adotou os seguintes argumentos: i) Em relação à tábua de mortalidade, embora a nova tábua (BREMSsb-2015) apresente aderência maior no período de três anos, a antiga tábua [AT2000 (BBS10%) D10%] apresenta maior aderência no período de seis anos. Testes estatísticos feitos em ambas, no entanto, não rejeitaram nenhuma das duas e; ii) Quanto à taxa de juros, de acordo com a Previc tem-se que apesar de a taxa de 4,5% encontrar-se dentro da faixa permitida, ela estaria artificialmente baixa. Entretanto, o auditor destacou a abrupta queda da taxa de juros ocorrida no último ano, o que não a tornaria "artificialmente baixa" atualmente.
Dito isso, anuo com a análise realizada pelo auditor, entretanto realizo correções na proposta de encaminhamento no intuito de torná-la mais transparente quanto ao seu objetivo, no seguinte sentido:
Por todo o exposto, submetem-se os autos à consideração superior, propondo:
a. Determinar à Fundação de Previdência Complementar dos Empregados ou Servidores da Finep, do Ipea, do CNPq, do INPE e do INPA (FIPECq) , com fundamento no art. 4º, I, da Resolução nº 315/2020-TCU e do art. 884 da Lei n. 10.406/02 (Código Civil) , que, em até 90 (noventa) dias, restitua a quantia paga pelas patrocinadoras referentes aos servidores que migraram para o Regime Jurídico Único instituído pela Lei n. 8.112/90, considerando as seguintes premissas:
i. Promova a sua atualização de acordo com os rendimentos obtidos com sua retenção;
ii. Segregue os valores por patrocinadora;
iii. Considere o comprometimento do equilíbrio atuarial de cada plano como limite;
iv. Utilize a posição de 31/12/2018 como base de cálculo;
v. Utilize taxa atuarial de 4.5% ao ano;
vi. Utilize a Tábua BREMSsb-2015;
vii. Inclua em seus cálculos, entre outros, valores relativos a superávits, fundos previdenciários, créditos oriundos de demandas judiciais transitadas em julgado e reservas de contingência.
b. Encaminhar cópia da presente instrução ao Conselho Nacional de Desenvolvimento Científico e Tecnológico (CNPq) ; à Financiadora de Estudos e Projetos (Finep) ; à Fundação Instituto de Pesquisa Econômica Aplicada (Ipea) ; ao Instituto Nacional de Pesquisas Espaciais (Inpe) e ao Instituto Nacional de Pesquisas da Amazônia (Inpa) , para conhecimento.
c. Informar à FIPECq do acórdão que vier a ser proferido, destacando que o relatório e o voto que fundamentam a deliberação ora encaminhada podem ser acessados por meio do endereço eletrônico www.tcu.gov.br/acordaos.
Parecer do MPTCU
4.	Por solicitação do relator antecedente, o Ministério Público junto ao Tribunal, representado no feito pela Procuradora-Geral Cristina Machado da Costa e Silva, pronunciou-se favoravelmente à proposta da unidade técnica, com os ajustes promovidos pelos respectivos dirigentes, nos termos do parecer transcrito a seguir (peça 173) :
	Cuidam os autos de representação formulada pela Superintendência Nacional de Previdência Complementar (Previc) (peça 1) , noticiando possíveis irregularidades no âmbito da Fundação de Previdência Complementar dos Empregados ou Servidores da Finep, do Ipea, do CNPq, do Inpe e do Inpa (FIPECq) , relacionadas à destinação das contribuições aportadas pelas patrocinadoras ao fundo no período anterior ao advento da Lei n.º 8.112/1990.
2.	Na peça inaugural (peça 1) o Diretor de Fiscalização e Monitoramento Substituto da Previc relata que com o advento do Regime Jurídico Único (RJU) , instituído na Lei n.º 8.112/1990, a grande maioria dos segurados pela FIPECq perderam o vínculo jurídico com a patrocinadora, devido à migração do regime da Consolidação das Leis do Trabalho (CLT) para o Regime Jurídico Único.
3.	Com a extinção do contrato de trabalho regido pela CLT e adoção do RJU, foi reconhecida a procedência da devolução da Reserva de Poupança aos participantes (peça 1, fl. 3) . As contribuições feitas pela União através das entidades patrocinadoras, no entanto, nunca foram devolvidas (peça 1, fl. 4) .
4. 	Nesse contexto, a representante entende que, assim como foi como foi assegurada a devolução das reservas para os participantes, o mesmo direito deve ser garantido às patrocinadoras.
5.	Após oitiva das entidades responsáveis, o auditor responsável pela análise, em exame percuciente de mérito à peça 166, apresenta proposta de solução que, de acordo com a unidade, se amolda à jurisprudência do TCU, e se alinha, ainda, à decisão proferida pela 6.º Vara Federal do Distrito Federal em sentença judicial desfavorável ao pleito da FIPECq.
6.	Em instrução de mérito, o auditor propõe determinar à FIPECq que, em até 180 dias informe os recursos passíveis de serem usados sem comprometer o equilíbrio financeiro-atuarial de seus fundos, incluindo, mas não se limitando, a valores relativos a superavit, fundos previdenciais e créditos oriundos de demandas judiciais, e restitua, no mesmo prazo, a quantia paga pelas patrocinadoras referentes aos servidores que migraram para o Regime Jurídico Único instituído pela Lei n.º 8.112/90, promovendo sua atualização de acordo com os rendimentos obtidos com sua retenção, segregados por patrocinadora, até o limite, se for o caso, dos valores que comprometam seu equilíbrio financeiro-atuarial, tomando como base sua posição em 31/12/2018, taxa atuarial de 4.5% ao ano e a tábua BREMSsb-2015.
7.	Em despacho, o Diretor da subunidade técnica anui à proposta do auditor, mas realiza alguns ajustes à proposta de encaminhamento com o objetivo de conferir maior clareza (peça 167) . Tal proposta foi ratificada pelo titular da unidade técnica.
8.	Feitas essas considerações iniciais, passamos à análise do feito.
9.	Acerca da devolução de recursos, cumpre rememorar que, de acordo com decisões anteriores da Corte de Contas (por exemplo, Acórdão 3132/2010-TCU-Plenário; Relator: Augusto Nardes) , em casos concretos em que há boa-fé dos participantes e a devolução de recursos possa causar impacto não razoável aos beneficiários, devem prevalecer os princípios da segurança jurídica e da proteção da confiança em contraponto à legalidade estrita. Desta forma, poder-se-ia afastar a exigibilidade de devolução da totalidade dos recursos em análise. Assim, a devolução das contribuições aportadas pelas entidades patrocinadores ficariam limitadas de modo a não ensejar comprometimento atuarial dos diversos planos da Fipeqc. A solução alvitrada pela unidade técnica converge com esse entendimento.
10.	A subunidade técnica destaca que essa discussão sobre a restituição de tais valores remonta a novembro de 2017, tendo havido diversas propostas preliminares até o saneamento dos autos. Na mesma linha, destacou o auditor:
As análises necessárias à liquidação desses valores, no entanto, já perduram por mais de dois anos e dado o grande intervalo de tempo necessário para que haja consenso correm risco de estarem obsoletas quando finalizadas, situação essa que é agravada devido à volatilidade econômica provocada pelos sui generis desafios mundiais atuais; Assim, buscou-se nesta instrução propor uma solução que modelasse com fidelidade os fatos narrados, mas fosse simples o suficiente para não gerar objeções e necessidades de mais diligências.
11.	Sobre esse ponto, verifica-se que a unidade técnica buscou harmonizar premissas que são objeto de divergência entre o FIPECq e a Previc, de forma a conferir solução definitiva ao processo que seja justa e razoável. 
12.	Por fim, conforme mencionado, o Diretor da subunidade técnica, por meio de despacho à peça 167, propõe ajustes na redação da determinação a ser expedida à FIPECq. Entendemos que tal proposta confere maior clareza e segurança jurídica, por expressar, em detalhes, as premissas que devem ser utilizadas pela entidade para o cálculo do valor a ser restituído.
13.	Ante o exposto, anuímos integralmente à proposta do Diretor da subunidade técnica à peça 167, ratificada pelo titular da unidade à peça 168.
	Memoriais
	Fundação de Previdência Complementar dos Empregados ou Servidores da Finep, do Ipea, do Cnpq, do Inpe e do Inpa (FIPECq) 
5.	Admitida como parte interessada nos autos, a Fundação de Previdência Complementar dos Empregados ou Servidores da Finep, do Ipea, do Cnpq, do Inpe e do Inpa (FIPECq) apresentou memorial (peça 75) , sustentando, em síntese, os seguintes argumentos:
	- não configuração de tratamento não isonômico - devoluções aos beneficiários decorrem de imperativo legal;
	- necessária preservação dos atos realizados sob a égide de orientação geral anterior;
	- jurisprudência que admite a devolução de contribuições posteriores à Lei nº 8.112/1990;
	- prova de que a PREVIC aprovou as providências adotadas pela FIPECq à época e não apontou um suposto tratamento não isonômico;
	- prescrição da pretensão ressarcitória.
	Para assim concluir:
	O ato classificado pela Unidade Técnica como "tratamento não isonômico" se deu em cumprimento à legislação vigente à época e com anuência expressa do órgão fiscalizador.
	A proposta de devolução dos valores aportados pelas patrocinadoras se baseia, portanto, em uma indevida retroatividade de orientação posterior da PREVIC e desse Tribunal para invalidar situação plenamente constituída, afrontando o art. 24 da Lei nº 13.655/2018. 
	Por esses motivos, a Representação deve ser julgada improcedente.
Associação dos Empregados da FINEP (Afin) 
6.	Mediante petição à peça 170, a Associação dos Empregados da FINEP (Afin)  solicitou sua admissão no feito como amicus curiae, aduzindo os argumentos a seguir resumidos para fundamentar seu pleito e defender a improcedência da representação:
	- a legitimação da AFIN em representar seus associados enquanto participantes e assistidos do PPC administrado pela FIPECq está prevista no seu Estatuto Social (DOC. 1) , cujo art. 22, alíneas "a", "b" e "d" incluem entre seus objetivos estatutários a "defesa dos interesses dos seus associados e dependentes, inclusive quanto às questões de previdência complementar, e descreve que o art. 52, XXI, da Constituição Federal (CF) o autoriza a representá-los inclusive perante a FIPECq";
	- houve aprovação formal de seus associados para a presente atuação processual, conforme Ata da Assembleia Geral Extraordinária (AGE) permanente realizada no dia 23/07/2019 (DOC. 2) , registrada em cartório;
	- a participação da AFIN como amicus curiae visa à defesa de direitos de seus associados;
	- no mérito, a representação deve ser considerada improcedente, em face das seguintes peculiaridades do Plano de Previdência Complementar da Fipecq (PPC) : 
		- modalidade "benefício definido", o que impõe uma obrigação de "fim" ou de "resultado", de "efetuar o pagamento de um valor dado de benefício quando vencido o período de diferimento" (p. 6, peça 71) ;
		- em face dos princípios do "mutualismo e da solidariedade", não existe "individualização das reservas previdenciárias", o que impede segregar o montante de valores decorrentes de contribuições patronais destinadas a servidores que migraram para o regime estatutário da parcela devida aos benefícios devidos pelo PPC (p. 7, peça 71) ;
		- a independência patrimonial prevista no art. 34, I, "b", da Lei Complementar 109/2001 faz com que o PPC "não responda por obrigações de outro plano de benefícios e admita a solidariedade obrigacional entre os patrocinadores apenas se houver previsão no convênio de adesão"; 
		- a LC 109/2001 "excepcionou apenas ao participante a possibilidade de retirada de recursos do plano de benefícios no caso de estes não serem utilizados no pagamento dos benefícios contratados", o que revela a ausência de amparo legal para a devolução dos recursos de cotas patronais;
	           - "por não existir lei qualquer fundamento para a retirada exclusiva de recursos do plano de benefícios, por existir diretriz normativa no sentido de se proteger os interesses dos participantes e assistidos - todos reconhecidos por jurisprudência consolidada no STJ - e, sobretudo, pelo dever de observância aos limites da lei imposto pelo princípio da legalidade, extrai-se a total improcedência da presente Representação, sem prejuízo das questões preliminares amplamente tratadas nas manifestações da FIPECq, com as quais a AFIN adere e ratifica integralmente" (p. 12, peça 171) .
7.	A unidade técnica opinou pelo indeferimento do pedido, sopesando a não obrigatoriedade da admissão de terceiros como amicus curiae, e ponderando, ainda, que "a própria requerente afirma objetivamente a sua pretensão em atuar em defesa do patrimônio do PPC e dos direitos individuais homogêneos de seus associados, informando, inclusive, que não se pretende aduzir qualquer nova pretensão, fatos novos ou ampliação de objeto" (peça 171) .
É o Relatório.

Augusto Cesar Nogueira de Souza (55713/OAB-DF), Beatriz Araujo Andrade (54.145/OAB-DF) e outros, representando Fundação de Previdência Complementar dos Empregados Ou Servidores da Finep, Ipea, Cnpq, Inpe e Inpa; Maria Ines Caldeira Pereira da Silva Murgel (64029/OAB-MG), representando Associacao dos Empregados da Finep-Afin.

Procuradora-Geral Cristina Machado da Costa e Silva.

REPRESENTAÇÃO. PREVIC. FIPECQ. IPEA. CNPQ. INPE. INPA. FINEP. AUSÊNCIA DE RESTITUIÇÃO DE CONTRIBUIÇÕES PATRONAIS VERTIDAS PELAS PATROCINADORAS DA FIPECQ EM PERÍODO ANTERIOR À LEI 8.112/1990, RELATIVAMENTE ÀS COTAS PATRONAIS EM BENEFÍCIO DE SERVIDORES CELETISTAS QUE MIGRARAM PARA O RJU E RPPS. CONHECIMENTO. LEGITIMIDADE DOS PAGAMENTOS À ÉPOCA EM QUE REALIZADOS. PRECEDENTES JURISPRUDENCIAIS DESTE TRIBUNAL A LIMITAR A DEVOLUÇÃO DOS VALORES APENAS EM RELAÇÃO ÀS CONTRIBUIÇÕES PATRONAIS POSTERIORES À LEI 8.112/1990. MATÉRIA OBJETO DE AÇÕES JUDICIAIS EM FASE RECURSAL. RISCO DE INEFETIVIDADE DA DECISÃO DE MÉRITO DO TRIBUNAL, EM FACE DO PODER VINCULANTE DAS DECISÕES JUDICIAIS PARA AS PARTES (ART. 503 DO CPC). LONGO TEMPO ENTRE O FATO GERADOR (1991), O PRIMEIRO QUESTIONAMENTO DA PREVIC (2007): 16 ANOS; E A AUTUAÇÃO DA REPRESENTAÇÃO (2017): 26 ANOS. CONSIDERAÇÕES SOBRE PRESCRIÇÃO NO CASO CONCRETO, À LUZ DA RESOLUÇÃO-TCU 344/2022 E DA JURISPRUDÊNCIA DO STJ. ARQUIVAMENTO SEM JULGAMENTO DE MÉRITO. DETERMINAÇÕES ÀS UNIDADES JURISDICIONADAS, PARA FINS DE ACOMPANHAMENTO (ART. 241 DO RITCU). CIÊNCIA.

REPRESENTAÇÃO (REPR)

Secretaria de Controle Externo do Sistema Financeiro Nacional (SecexFinan).

Trata-se de representação formulada pela Superintendência Nacional de Previdência Complementar (Previc) , fundada na ausência de restituição, pela Fundação de Previdência Complementar dos Empregados ou Servidores da Finep, do Ipea, do CNPq, do Inpe e do Inpa (Fipecq) , das contribuições patronais ao Fundo no período anterior à Lei 8.112/1990, quando houve a transposição de servidores para o Regime Próprio de Previdência Social (RPPS) .
2.	Conforme visto no Relatório, as apurações demonstraram que, após a migração de regime previdenciário, somente foram devolvidas pelo Fundo as contribuições dos servidores, restando pendente a restituição das contribuições patronais, o que corrobora a alegação central da Previc, autora da representação, assim resumida na instrução de mérito:
Com a extinção do contrato de trabalho regido pela CLT e adoção do RJU, foi reconhecida a procedência da devolução da Reserva de Poupança aos participantes (peça 1, fl. 3) . As contribuições feitas pela União através das entidades patrocinadoras, no entanto, nunca foram devolvidas (peça 1, fl. 4) . 
Entendendo que, assim como foi como foi assegurada a devolução das reservas para os participantes, o mesmo direito deve ser garantido às patrocinadoras e considerando a competência do TCU para o tema, foi protocolada a presente Representação.
3.	Em sua defesa, a Fipecq sustentou, em suma, que (§ 38 da instrução coligida no Relatório) :
i) não houve qualquer ato ilícito ou ilegal e a entidade estava seguindo disposições contratuais que destinavam os valores a planos de benefícios administrados pela Fipecq; 
ii) a natureza das contribuições dos patrocinados e patrocinadoras são diferentes; 
iii) o Plano de Previdência Complementar (PPC) se encontra em situação deficitária e qualquer saída de recursos ocasionará sério desequilíbrio ao Plano; 
iv) os valores deveriam ser destinados à universalidade dos participantes abrangidos, de acordo com o previsto no instituto de resgate; 
v) haveria prescrição sobre o tema; 
vi) os recursos em questão são direito acumulado dos participantes e não há como devolvê-los, havendo ato jurídico perfeito; 
vii) o TCU já se pronunciou contrariamente ao tema; 
viii) haveria precedente para a não devolução do dinheiro relativamente ao caso Centrus, dos funcionários do Banco Central; 
ix) as contas das patrocinadoras haviam sido aprovadas pelo TCU.
4.	A instrução coligida no Relatório analisou esses argumentos, considerando-os incapazes de elidir a situação irregular suscitada na presente representação. 
5.	O exame da matéria foi complementado por diligências saneadoras e oitiva das partes.
6.	Assim, em linha de convergência com a Previc, a SecexFinanças concluiu pela necessidade de quitação do passivo previdenciário perante a União, condicionada ao não comprometimento do equilíbrio financeiro-atuarial dos fundos geridos pela Fipecq. 
7.	As conclusões da unidade técnica foram assim resumidas no parecer do diretor responsável, com o pleno endosso do titular da unidade e do Ministério Público de Contas, representado no feito pela Procuradora-Geral Cristina Machado da Costa e Silva:
Com o advento da referida lei [n° 8.112/1990], houve a instituição do Regime Jurídico Único - RJU dos servidores públicos civis da União, das autarquias e das fundações públicas federais. Dessa forma, a responsabilidade pela previdência desses servidores públicos passou a ser da União, por meio do Regime Próprio de Previdência Social. Como algumas entidades já possuíam fundos de previdência instituídos (como o observado na presente análise) , houve dúvida a respeito da destinação a ser dada aos recursos já aportados aos respectivos fundos, uma vez que não haveria mais obrigações (as quais foram assumidas pela União) .
Frisa-se que os valores aportados pelos participantes que migraram de regime foram prontamente devolvidos pela Fipeqc. Entretanto, as contribuições paritárias feitas pela União, por meio das entidades patrocinadoras, nunca foram devolvidas.
Em instruções pretéritas, demonstrou-se o entendimento do TCU acerca da obrigatoriedade da devolução das contribuições aportadas pelas entidades patrocinadoras à Fipeqc em contrapartida às contribuições daqueles servidores que migraram para o RJU. Esse entendimento foi corroborado pelo Poder Judiciário em decisão realizada em ação declaratória impetrada pela própria Fipeqc.
Para viabilizar tal devolução foram realizadas diversas oitivas à Fipeqc para que ela apresentasse cálculos, devidamente detalhados e fundamentados, sobre o montante dos valores que deveriam ser devolvidos aos respectivos patrocinadores de modo a não ensejar déficit atuarial aos diversos planos da fundação.
Segundo decisões anteriores desta Corte de Contas (por exemplo, Acórdão 3132/2010-TCU-Plenário; Relator: Augusto Nardes) , em casos concretos em que há boa-fé dos participantes e a devolução de recursos cause impacto não razoável aos beneficiários, deveriam prevalecer os princípios da segurança jurídica e da proteção da confiança em contraponto à legalidade. Desta forma, poder-se-ia afastar a exigibilidade de devolução da totalidade dos recursos em análise. Em suma, a devolução das contribuições aportadas pelas entidades patrocinadores ficariam limitadas de modo a não ensejar comprometimento atuarial dos diversos planos da Fipeqc.
Destaca-se que essa discussão sobre a devolução de tais valores remonta a novembro de 2017. Resumindo, temos quase quatro anos de lapso temporal e diversas propostas preliminares realizadas. Fato que reforça a necessidade de solucionarmos em definitivo a questão.
Nesse sentido, após a realização de diversas respostas da fundação e análises do órgão fiscalizador (Previc) sobre os cálculos realizados, chegou-se a apenas duas discordâncias sobre as premissas utilizadas pela Fipeqc, quais sejam: i) redução da meta atuarial de 5% para 4,5% (peça 137, fl.5) e; ii) mudança da tábua de mortalidade (peça 137, fl. 1) .
Com relação a esses pontos, o auditor optou por concordar com as premissas utilizadas pela Fipeqc. Para tanto, adotou os seguintes argumentos: i) Em relação à tábua de mortalidade, embora a nova tábua (BREMSsb-2015) apresente aderência maior no período de três anos, a antiga tábua [AT2000 (BBS10%) D10%] apresenta maior aderência no período de seis anos. Testes estatísticos feitos em ambas, no entanto, não rejeitaram nenhuma das duas e; ii) Quanto à taxa de juros, de acordo com a Previc tem-se que apesar de a taxa de 4,5% encontrar-se dentro da faixa permitida, ela estaria artificialmente baixa. Entretanto, o auditor destacou a abrupta queda da taxa de juros ocorrida no último ano, o que não a tornaria "artificialmente baixa" atualmente.
8.	Dessarte, foi apresentada a seguinte proposta de encaminhamento:
	Determinar à Fundação de Previdência Complementar dos Empregados ou Servidores da Finep, do Ipea, do CNPq, do INPE e do INPA (FIPECq) , com fundamento no art. 4º, I, da Resolução nº 315/2020-TCU e do art. 884 da Lei n. 10.406/02 (Código Civil) , que, em até 90 (noventa) dias, restitua a quantia paga pelas patrocinadoras referentes aos servidores que migraram para o Regime Jurídico Único instituído pela Lei n. 8.112/90, considerando as seguintes premissas:
i. Promova a sua atualização de acordo com os rendimentos obtidos com sua retenção;
ii. Segregue os valores por patrocinadora;
iii. Considere o comprometimento do equilíbrio atuarial de cada plano como limite;
iv. Utilize a posição de 31/12/2018 como base de cálculo;
v. Utilize taxa atuarial de 4.5% ao ano;
vi. Utilize a Tábua BREMSsb-2015;
vii. Inclua em seus cálculos, entre outros, valores relativos a superávits, fundos previdenciários, créditos oriundos de demandas judiciais transitadas em julgado e reservas de contigência.
b. Encaminhar cópia da presente instrução ao Conselho Nacional de Desenvolvimento Científico e Tecnológico (CNPq) ; à Financiadora de Estudos e Projetos (Finep) ; à Fundação Instituto de Pesquisa Econômica Aplicada (Ipea) ; ao Instituto Nacional de Pesquisas Espaciais (Inpe) e ao Instituto Nacional de Pesquisas da Amazônia (Inpa) , para conhecimento.
c. Informar à FIPECq do acórdão que vier a ser proferido, destacando que o relatório e o voto que fundamentam a deliberação ora encaminhada podem ser acessados por meio do endereço eletrônico www.tcu.gov.br/acordaos.
9.	Assentado esse necessário histórico, conheço da representação, nos termos dos arts. 235 e 237, inciso VII, do Regimento Interno deste Tribunal, e, no mérito, peço vênias para divergir do encaminhamento proposto nos pareceres.
10.	Minha divergência é motivada, basicamente, por dois fatos relevantes ao processo, que, a meu ver, não foram devidamente aquilatados na fase de instrução, conforme passo a expor.
	Ações judiciais com o mesmo objeto da presente representação
11.	Os autos revelam duas ações ordinárias, ajuizadas na 6ª Vara Federal Cível da Seção Judiciária do Distrito Federal, com o mesmo objeto debatido na presente representação, uma formulada pela Fipecq (Processo 0059508-42.2010.4.01.3400) , e a outra, pelas patrocinadoras Ipea e CNPq (1007362-26.2018.4.01.3400) . 
12.	As ações possuem objetivos antagônicos. A Fipecq postulou a isenção do dever de restituir os valores das contribuições patronais, ao passo que as patrocinadoras demandaram sua restituição.
13.	A demanda ajuizada pela Fipecq (Processo 0059508-42.2010.4.01.3400) buscou obter, em seu favor, a declaração de "titularidade do Fundo Previdencial formado pelas contribuições vertidas pelas Requeridas ao plano de benefícios de caráter previdenciário, administrado pela Autora, no período anterior a 1º de janeiro de 1991, com o intuito de que os aludidos valores possam ser utilizados em favor dos participantes que foram submetidos ao Regime Jurídico Único" (cf sentença de mérito) .
14.	O feito foi julgado improcedente, mediante sentença que incluiu nos fundamentos a seguinte assertiva  (juntada aos autos em 5/11/2020) :
"É indiscutível, em consequência, que a contribuição estatal, não traduzida em benefícios previdenciários até 31/12/1990, constitui patrimônio público indisponível, que deve ser revertido ao erário mediante acerto de contas com a entidade privada de previdência complementar, já que não poderá mais atender aos agentes estatais submetidos ao RJU." (Grifo da sentença) .
15.	A segunda ação, ajuizada pelas patrocinadoras Ipea e CNPq, em face da Fipecq, visou à "condenação da Ré à devolução dos valores das contribuições patronais vertidas pelos Autores para custear a previdência complementar dos empregados destes, ressalvados o montante destinado a custear os benefícios efetivamente concedidos." (Processo 1007362-26.2018.4.01.34000) .
16.	Em deliberação simétrica à anterior, o feito foi julgado procedente pelo mesmo juízo da 6ª Vara Federal da SJDF, nos seguintes termos (sentença juntada aos autos em 13/12/2021) :
"Ante o exposto, indefiro o pedido de prova pericial, rejeito as preliminares arguidas na contestação, julgo procedentes os pedidos e declaro a extinção do processo, com resolução do mérito, na forma do art. 487, inciso I, do CPC, para condenar a Ré à devolução dos valores das contribuições patronais vertidas pelos Autores para custear a previdência complementar dos empregados destes, ressalvados o montante destinado a custear os benefícios efetivamente concedidos.
 Sobre esses valores deverão incidir correção monetária, desde quando devidos, e juros de mora, a partir da citação, conforme o Manual de Cálculos da Justiça Federal."
17.	Ambas as ações foram remetidas ao Tribunal Regional Federal da 1ª Região, para julgamento de recursos de apelação (Processo 0059508-42.2010.4.01.3400, em 7/5/2021, e Processo 1007362-26.2018.4.01.3400, em 30/08/2022) , ainda pendentes de julgamento.
18.	Veja-se que as sentenças originais, em ambos os processos, convergem, na essência, para a proposta de encaminhamento formulada nos pareceres dos presentes autos. Porém seu desfecho poderá ser alterado na fase recursal.
19.	Sob tais circunstâncias, pondero que eventual decisão de mérito nesta Representação poderá ser afetada pelo resultado final das ações judiciais em curso, haja vista a coincidência de objetos e o poder vinculante decorrente do art. 503 do Código de Processo Civil ("Art. 503. A decisão que julgar total ou parcialmente o mérito tem força de lei nos limites da questão principal expressamente decidida") . Embora a segunda ação tenha sido ajuizada apenas pelo Ipea e pelo CPNq, a ação movida pela Fipecq inclui também o Inpe e o Inpa no rol de demandados (a Finep não se enquadra na questão enfocada nos autos, pois seus empregados são regidos pela Consolidação das Leis do Trabalho - CLT) .   
20.	Por outro lado, a possibilidade de reversão das sentenças não pode ser relevada, pois, em deliberações anteriores sobre o tema, relativamente a outros entes federais e respectivas EFPC patrocinadas, esta Corte de Contas não exigiu a devolução de valores pagos, de forma legítima, antes da migração de regime resultante da Lei 8.112/1990, conforme exponho no tópico a seguir.
21.	De fato, essas ações podem ter dois desfechos lógicos: 1) favorável à Fipecq, o que a eximirá do dever de restituir os valores; 2) favorável às patrocinadoras, obrigando a EFPC a restituir as contribuições patronais. Nas duas hipóteses, o manto da coisa julgada vinculará as partes. O primeiro resultado tornaria inócua a determinação proposta pela unidade técnica, ao passo que o segundo desfecho judicial supriria a necessidade desse comando.       
22.	Importante observar que a decisão pelo arquivamento do feito, no caso em tela, é motivada pela racionalidade processual, pois não se ignora que a jurisdição administrativa de controle externo desta Corte de Contas constitui instância independente da esfera judicial, ressalvadas as hipóteses legais de vinculação (e.g., absolvições penais que neguem a autoria ou o fato criminoso ou o efeito interpartes da coisa julgada) . Mas, diante das circunstâncias apresentadas, a independência das instâncias só justificaria o prosseguimento do processo, caso se propusesse sanção aos responsáveis ou determinações diversas da devolução de valores, o que não se verifica nos autos. 
	Precedentes jurisprudenciais deste Tribunal não ordenaram a devolução de contribuições patronais pagas anteriormente à Lei 8.112/1990.
23.	Conforme visto no Relatório, a instrução do feito demonstra que a matéria de fundo da presente representação já foi objeto de análise deste Tribunal, em deliberações convergentes quanto à ausência de legitimidade de contribuições patronais de fundações e autarquias da União feitas a Entidades Fechadas de Previdência Complementar (EFPC) , em benefício de servidores migrados para o Regime Próprio de Previdência Social (RPPS) .
24.	Essa dicção foi assentada nos Acórdão 3088/2012-TCU-Plenário (relator: Ministro José Jorge) , 506/2018-Plenário (relator: Ministro Vital do Rêgo) , 1.085/2018-TCU-Plenário (relator: Ministro Bruno Dantas) , entre outros.
25.	Nos referidos Acórdãos 506/2018 e 1.085/2018, esta Corte de Contas ordenou a restituição dos valores indevidamente vertidos aos cofres das respectivas EFPC, dentro de limites que não comprometessem o equilíbrio financeiro-atuarial dos respectivos planos de previdência.
26.	No caso vertente, os pareceres incorporam essas mesmas regras à proposta de encaminhamento, ou seja, propugnam pela devolução dos recursos, com a cautela de não comprometer a viabilidade do fundo previdenciário, solução ajustada aos princípios da razoabilidade e da segurança jurídica.
27.	Ocorre que, diversamente do caso em análise, as determinações para devolução de valores, nos precedentes anotados, limitaram-se às contribuições patronais indevidas, realizadas após o advento da Lei 8.112/1990, conforme se verifica a seguir:
	- Acórdão 506/2018-TCU-Plenário (contribuições da Funasa à Capesesp) :
9.1.1. determinar à Funasa que adote, no prazo de 180 (cento e oitenta) dias, providências com vistas à regularização das contribuições indevidamente efetuadas em favor da Capesesp e cuja devolução não impacte o equilíbrio do plano BD-RJU, informando ao TCU as medidas adotadas, exigindo, para isso, que:
9.1.1.1. a Capesesp, no prazo de 90 (noventa) dias, proceda à apuração do valor atualizado das contribuições irregularmente vertidas pela Funasa entre janeiro de 1991 e fevereiro de 2007 em benefício dos servidores alcançados pelo Regime Jurídico Único, considerando, para fins de atualização, o índice real de retorno dos investimentos, bem como apure o resultado atuarial, ambos tomando como referência 31/12/2012, data da avaliação atuarial mais próxima da data do Acórdão 3088/2012-TCU-Plenário (14/11/2012) , indicando, a partir da comparação dos resultados, eventual valor a ser devolvido à patrocinadora;  (...)  [grifei].
            - Acórdão 1085/2018-TCU-Plenário (contribuições da Fiocruz ao Fioprev) :
9.1. determinar à Fiocruz e ao Fioprev, com base nos princípios da indisponibilidade do interesse público, da legalidade e da segurança jurídica, nos arts. 183, 243 e 247 da Lei 8.112/90, nos arts. 1º, inciso II, e 5º, incisos I e VI, da Lei 8.443/1992, no teor dos Ofícios 509/SPC/DEFIS/PREVIC, de 7/3/2007, e 2.733/SPC/DEFIS/ PREVIC, de 8/8/2007, bem como no disposto no subitem 9.2 do Acórdão 3088/2012-TCU-Plenário, que adotem, no prazo de 210 (duzentos e dez) dias, providências com vistas a ultimar a devolução das contribuições indevidamente efetuadas pela primeira em favor da segunda entidade, comprovando ao TCU a restituição até o final do referido prazo, devendo, para isso, que:
9.1.1. o Fioprev, no prazo de 90 (noventa) dias, proceda à apuração do valor atualizado das contribuições irregularmente vertidas pela Fiocruz entre janeiro de 1991 e fevereiro de 2007 em benefício de servidores alcançados pelo Regime Jurídico Único, considerando, para fins de atualização, o índice real de retorno dos investimentos, bem como apure o resultado atuarial, ambos tomando como referência 31/12/2012, data da avaliação atuarial mais próxima da data do Acórdão 3088/2012-TCU-Plenário  (14/11/2012) , indicando, a partir da comparação dos resultados, eventual valor a ser devolvido à patrocinadora;  (...) [grifei].
28.	Resta bem claro que, ao deliberar sobre a matéria nos casos pretéritos, este Tribunal absteve-se de ordenar a  restituição de cotas patronais pagas às EFPC em período anterior à migração dos beneficiários para o RPPS, ocorrida nos termos da Lei 8.112/1990. A impugnação recaiu apenas sobre as contribuições indevidas, ou seja, após a transposição de regime previdenciário. 
29.	No caso em análise, a proposta para devolução de valores incide sobre pagamentos que, à época, eram devidos, pois realizados antes da migração de regime, com base nas regras então vigentes.
30.	Faço esse discrímen não para impugnar os fundamentos invocados nos pareceres, calcados na vedação do enriquecimento sem causa como justificativa à proposta de devolução de valores, mas para demonstrar que eventual decisão nesse sentido não seria isonômica em relação ao tratamento dado à Fiocruz/Fioprev e à Funasa/Capesesp, quando este Tribunal limitou-se a ordenar apenas a restituição de cotas patronais pagas indevidamente, ou seja, após a migração de regime previdenciário. 
31.	No caso concreto, recorde-se, os valores foram pagos de forma legítima, sendo questionada a ausência de restituição, com base na vedação do enriquecimento sem causa, positivada no art. 884 do Código Civil (Lei 10.406/2002: "Art. 884. Aquele que, sem justa causa, se enriquecer à custa de outrem, será obrigado a restituir o indevidamente auferido, feita a atualização dos valores monetários") . 
32.	Em outras palavras, os fatos apurados na presente assentada não revelam a ocorrência de pagamentos ilícitos, mas um conflito de interesses entre a Fipecq e as patrocinadoras custeadas pela União, que, conforme visto, já é objeto de duas ações judiciais ainda em curso. 
33.	Essa divergência entre o tratamento dado à matéria por este Tribunal em similares casos pretéritos e a proposta ora apresentada nos pareceres, associada ao risco de inocuidade da decisão de mérito da presente representação, em face da judicialização da matéria, justificam, a meu ver, o arquivamento do feito sem julgamento de mérito, mantendo-se o controle externo do objeto processual por meio de acompanhamento, nos termos do art. 241 do nosso Regimento Interno, o que poderá ser feito mediante determinação à Fipecq, ao Ipea e ao CNPq, para que informem a esta Corte de Contas sobre os resultados finais das ações versadas nos Processos 0059508-42.2010.4.01.3400 e 1007362-26.2018.4.01.3400, logo após cada trânsito em julgado.
	Considerações sobre prescrição: longo tempo entre o fim das contribuições patronais à Fipecq (1991) , a primeira manifestação da Previc para a restituição dos valores (2007) e a autuação desta Representação: 16 anos e 26 anos; e prescrição intercorrente no âmbito da Previc.
34.	Embora os dois argumentos até aqui apresentados sejam bastantes para justificar o arquivamento do feito sem julgamento de mérito, identifico nos autos algumas peculiaridades que suscitam reflexões sobre a possível ocorrência de prescrição da pretensão ressarcitória que motivou a presente representação.
35.	O primeiro fato a destacar é o impressionante intervalo de tempo entre o término das contribuições patronais à Fipecq (1991) e o questionamento da Previc sobre a necessidade de devolução desses valores (2007) , totalizando 16 anos. Também elevado foi o interregno total até a autuação da presente representação: 26 anos  (1991 a 2017) .
36.	Não obstante, de acordo com a recente disciplina sobre a prescrição quinquenal em processos de controle externo no âmbito deste Tribunal, aprovada por meio da Resolução-TCU 344/2022, o termo inicial de contagem da prescrição, no caso vertente, poderia ser avaliado sob dois enfoques, ambos contados a partir da data de identificação da irregularidade pelo poder fiscalizador:
	- a data recebimento da representação (art. 4º, inciso III) ; ou
	- a data do conhecimento "da irregularidade ou do dano" pelo órgão de fiscalização primária, com base na aplicação analógica do art. 4º, inciso IV, do mesmo regulamento.
37.	Na primeira hipótese, sopesadas as causas interruptivas previstas no art. 5º do mesmo regulamento, não ocorreu prescrição durante a fase processual nesta Corte de Contas, pois o processo não ficou paralisado por mais de três anos e houve diversas medidas apuratórias e saneadoras durante a fase de instrução, todas com intervalos de tempo inferiores aos prazos regulamentares.
38.	Por outro lado, caso se considere, por analogia, o critério de contagem de prescrição definido no inciso IV do art. 4º da nova resolução, considerando que a representação foi motivada por órgão de fiscalização, in casu, a Diretoria de Fiscalização e Monitoramento da Previc, a cronologia das apurações internas da unidade revela a prescrição intercorrente, nos termos do art. 8º do mesmo regulamento. Seguem-se os dispositivos Resolução-TCU 344/2022 aqui mencionados:
Art. 4° O prazo de prescrição será contado: (...) 
IV - da data do conhecimento da irregularidade ou do dano, quando constatados em fiscalização realizada pelo Tribunal, pelos órgãos de controle interno ou pelo próprio órgão ou entidade da Administração Pública onde ocorrer a irregularidade;
Art. 8º Incide a prescrição intercorrente se o processo ficar paralisado por mais de três anos, pendente de julgamento ou despacho, sem prejuízo da responsabilidade funcional decorrente da paralisação, se for o caso. 
§ 1° A prescrição intercorrente interrompe-se por qualquer ato que evidencie o andamento regular do processo, excetuando-se pedido e concessão de vista dos autos, emissão de certidões, prestação de informações, juntada de procuração ou subestabelecimento e outros atos que não interfiram de modo relevante no curso das apurações. 
§ 2° As causas impeditivas, suspensivas e interruptivas da prescrição principal também impedem, suspendem ou interrompem a prescrição intercorrente.  (Grifei) .
39.	A plausibilidade da aplicação, por analogia, da regra do inciso IV ao caso em exame baseia-se na interpretação teleológica do dispositivo, que busca impor ao poder fiscalizador o dever de celeridade em suas apurações. Embora a norma mencione apenas as irregularidades ou danos conhecidos por meio fiscalização realizada pelo Tribunal, pelos órgãos de controle interno ou pelas unidades jurisdicionadas onde ocorreu o achado, não identifico fundamento jurídico razoável para afastar dessa regra os demais entes responsáveis pela fiscalização primária da atividade administrativa governamental, situação em que se enquadra a Diretoria de Fiscalização e Monitoramento da Previc.
40.	No caso em análise, a primeira notícia, nos autos, sobre a necessidade de devolução das cotas patronais ocorreu em 16/1/2007, por meio da Análise Técnica 25/SPC/DEFIS/CGFD/ESRJ (AT 25) . 
41.	De acordo com a cronologia apresentada na Representação (peça 1) , o primeiro ato apuratório ou saneador subsequente foi praticado mais de três anos depois, em 28/7/2010, com a emissão do Ofício 2310/CGAT/DITEC/PREVIC, cuja resposta motivou o Parecer 191/2012/CGAT/DITEC/PREVIC, com "evidenciação e apuração dos valores aportados pela União para participantes que foram enquadrados no RJU" e pedido de "contabilização destes valores em fundo previdencial".
42.	Assim, sob o critério do art. 4º, inciso IV, da Resolução-TCU 344/2022, consumou-se a prescrição intercorrente ainda na fase de apurações internas do órgão fiscalizador.
43.	A par disso, transcorreram mais de dez anos entre a detecção do problema pela Previc, em 16/1/2007, e a provocação deste Tribunal por meio desta Representação, autuada em 20/10/2017.  Assim, o intervalo total de tempo entre o início da alegada situação de mora da Fipecq com as patrocinadoras e a cientificação do fato a esta Corte de Contas foi superior a 26 anos. 
44.	Nesse interregno, a Previc produziu estudos, pareceres e comunicações à Fipecq, conforme ilustrado na tabela a seguir: 
	16/1/2007
	Análise Técnica 25/SPC/DEFIS/CGFD/ESRJ (AT 25) 
	DECURSO DE MAIS DE 3 ANOS

	28/7/2010
	Ofício 2310/CGAT/DITEC/PREVIC
	
	11/5/2011
	Análise Técnica 15/2011/CFDF/CGFD/PREVIC 

	?/?/2012
	Parecer 191/2012/CGAT/DITEC/PREVIC

	10/4/2015 
	Nota 04/2015/CFDF/DIFIS/PREV

	5/04/2016 
	Encerramento do Plano PBS pela Previc (Portaria Previc 147, in DOU de 05/4/2016) - plano em que apropriadas as contribuições patronais enfocadas neste processo

	20/3/2017 
	Assinaturas do Ofício 794/2017/PREVIC, veiculando a presente Representação

	18/7/2017
	Protocolização da Representação neste Tribunal

45.	Assim, embora a proposta de arquivamento ora apresentada, com base na racionalidade processual, torne prejudicada a análise de prescrição no caso concreto, identifico, na questão assinalada, mais um motivo a robustecer o encaminhamento que submeto a este Colegiado.
	Regras de prescrição aplicáveis em ações judiciais com objetos análogos.
46.	Sem prejuízo das ponderações até aqui apresentadas, aduzo que, se a pretensão de cobrança que motivou esta representação fosse submetida ao Poder Judiciário, as regras de prescrição também conduziriam ao arquivamento do feito sem julgamento de mérito, em face das peculiaridades do caso.  
47.	Conforme visto, os valores questionados foram transferidos pelas patrocinadoras à Fipecq, à época, de forma legítima. Após a migração dos servidores para o regime estatutário da Lei 8.112/1990, não sobreveio nenhuma norma legal ou regulamentar específica que impusesse a restituição dos valores. Somente em 2007, cerca de dezesseis anos depois, a Previc suscitou tal necessidade, mas sem apontar norma positiva cogente que obrigasse tal restituição. As conclusões da unidade técnica convergiram no sentido de que, a rigor, não ocorreu ato ilícito, mas uma inércia do Poder Público na eventual ação de cobrança que ensejou enriquecimento sem causa da EFPC.
48.	Diante desse panorama, caso a questão fosse levada à apreciação judicial, a pretensão de ressarcimento estaria alcançada pela prescrição, seja pela regra do Código Civil para ressarcimento decorrente de enriquecimento sem causa (três anos) , seja pela norma especial do art. 1º do Decreto 20.910/1932 (cinco anos) , esta última aplicada à Fazenda Pública segundo a jurisprudência do Superior Tribunal de Justiça, verbis:
- Lei 10.406/2002 (Código Civil) 
Art. 206. Prescreve: (...) 
§ 3º  Em três anos: (...) 
IV - a pretensão de ressarcimento de enriquecimento sem causa;
- Decreto 20.910/1932
Art. 1º As dívidas passivas da União, dos Estados e dos Municípios, bem assim todo e qualquer direito ou ação contra a Fazenda federal, estadual ou municipal, seja qual for a sua natureza, prescrevem em cinco anos contados da data do ato ou fato do qual se originarem  (Grifei) .
49.	No caso do Decreto 20.910/1932, embora seu campo original de incidência tenha sido apenas a prescrição do direito de ação contra a Fazenda Pública, a jurisprudência do Superior Tribunal de Justiça consolidou-se para aplicá-la também em sentido contrário, ou seja, para ações movidas pelo ente público contra terceiros, com base nos princípios de simetria e isonomia, inclusive para cobranças de multas administrativas e ressarcimento de benefícios previdenciários pagos indevidamente. Nesse sentido: 
PROCESSO CIVIL E ADMINISTRATIVO - COBRANÇA DE MULTA PELO ESTADO - PRESCRIÇÃO - RELAÇÃO DE DIREITO PÚBLICO - CRÉDITO DE NATUREZA ADMINISTRATIVA - INAPLICABILIDADE DO CC E DO CTN - DECRETO 20.910/32 - PRINCÍPIO DA SIMETRIA. 1. Se a relação que deu origem ao crédito em cobrança tem assento no Direito Público, não tem aplicação a prescrição constante do Código Civil. 2. Uma vez que a exigência dos valores cobrados a título de multa tem nascedouro num vínculo de natureza administrativa, não representando, por isso, a exigência de crédito tributário, afasta-se do tratamento da matéria a disciplina jurídica do CTN. 3. Incidência, na espécie, do Decreto 20.910/32, porque à Administração Pública, na cobrança de seus créditos, deve-se impor a mesma restrição aplicada ao administrado no que se refere às dívidas passivas daquela. Aplicação do princípio da igualdade, corolário do princípio da simetria. (REsp 623.023/RJ, 2ª Turma, Rel. Min. Eliana Calmon, DJ 14/11/2005; grifei) .
PROCESSO CIVIL E ADMINISTRATIVO - COBRANÇA DE MULTA PELO ESTADO - PRESCRIÇÃO - RELAÇÃO DE DIREITO PÚBLICO - CRÉDITO DE NATUREZA ADMINISTRATIVA - INAPLICABILIDADE DO CC E DO CTN - DECRETO 20.910/32 - PRINCÍPIO DA SIMETRIA.  
 (...) 
Incidência, na espécie, do Decreto 20.910/32, porque à Administração Pública, na cobrança de seus créditos, deve-se impor a mesma restrição aplicada ao administrado no que se refere às dívidas passivas daquela. Aplicação do princípio da igualdade, corolário do princípio da simetria"  (REsp 714.756/SP, 2ª Turma, Rel. Min. Eliana Calmon. DJ 06/03/2006; grifei) .
RECURSO ESPECIAL. MULTA APLICADA EM RAZÃO DE INFRAÇÃO AMBIENTAL. EXECUÇÃO. INAPLICABILIDADE DO CÓDIGO TRIBUTÁRIO NACIONAL. PRESCRIÇÃO. OCORRÊNCIA. MANUTENÇÃO, ENTRETANTO, DO ACÓRDÃO RECORRIDO. RECURSO DESPROVIDO.  
1. Trata-se de execução de multa (penalidade administrativa) , não se caracterizando como tributo, o que afasta a incidência do Código Tributário Nacional. Aplica-se, isto sim, o prazo prescricional de cinco anos previsto no art. 1º do Decreto 20.910/32, em atenção ao princípio da isonomia, já que é esse o prazo para os administrados exercerem o direito de ação em desfavor da Fazenda Pública.   (REsp 429.868-SC. 1ª Turma, Rel. Min. Denise Arruda, DJ 03/04/2006; grifei) .
PREVIDENCIÁRIO E PROCESSO CIVIL. RECURSO ESPECIAL. AÇÃO REGRESSIVA. RESSARCIMENTO DE VALORES PAGOS PELO INSS RELATIVOS A BENEFÍCIO ACIDENTÁRIO. PELO PRINCÍPIO DA ISONOMIA, O PRAZO PRESCRICIONAL QUINQUENAL DAS AÇÕES INDENIZATÓRIAS CONTRA A FAZENDA PÚBLICA, PREVISTO NO ART. 1o. DO DECRETO-LEI 20.910/1932, DEVE SER APLICADO AOS CASOS EM QUE O INSS MOVE AÇÃO RESSARCITÓRIA CONTRA O EMPREGADOR. AGRAVO REGIMENTAL PROVIDO PARA DAR PROVIMENTO AO RECURSO ESPECIAL.  (AgRg no REsp 1.356.754-RS, Rel. Min. Napoleão Nunes Maia Filho, DJe: 01/12/2016) 
PREVIDENCIÁRIO. ACIDENTE DO TRABALHO. AÇÃO DE REGRESSO MOVIDA PELO INSS CONTRA EMPREGADOR. ART. 120 DA LEI 8.213/91. PRESCRIÇÃO. PRAZO QUINQUENAL. ART. 1º DO DECRETO N. 20.910/32. PRINCÍPIO DA ISONOMIA. NÃO CARACTERIZADA. AGRAVO CONHECIDO. RECURSO ESPECIAL PROVIDO.
50.	Na mesma linha: AgRg no REsp 1.146.686/RS, 2ª Turma, Rel. Min. Castro Meira, DJe 12/03/2012; REsp 444.646/RJ, 2ª Turma, Rel. Min. João Otávio de Noronha, DJ 02.08.2006; REsp 539.187/SC, 1ª Turma, Rel. Min. Denise Arruda, DJ 03/04/2006; REsp 751.832/SC, 1ª Turma, Rel. p/ Acórdão Min. Luiz Fux, DJ 20/03/2006; REsp 714.756/SP, 2ª Turma, Rel. Min. Eliana Calmon, DJ 06.03.2006; REsp 436.960/SC, 2ª Turma, Rel. Min. Castro Meira, DJ 20/02/2006; entre outros.
51.	No caso concreto, portanto, é razoável admitir que, no âmbito judicial, a prescrição seria declarada em virtude do longo interregno entre o potencial surgimento do direito de repetição dos valores pagos pelas patrocinadoras e a primeira provocação do órgão de fiscalização (16 anos) ou a data da provocação deste Tribunal (26 anos) ou, ainda, a data de eventual determinação nos presentes autos para a busca dos valores (31 anos) . 
***
52.	Anoto, enfim, que a solução apresentada - pelo arquivamento do feito sem julgamento de mérito - prejudica a análise, nesta assentada, dos novos argumentos de defesa trazidos pela Fipecq.
53.	Pelas mesmas razões, resta também prejudicado o requerimento formulado pela Associação dos Empregados da FINEP (Afin) , para sua admissão no feito como amicus curiae, dispensando-se igualmente a análise das razões trazidas no respectivo memorial.  
  	Do exposto, VOTO por que seja aprovado o Acórdão que ora submeto a este Colegiado.
TCU, Sala das Sessões, em 26 de outubro de 2022.
ANTONIO ANASTASIA 
Relator